---
title: "Modelowanie i prognozowanie cen gazu TTF"
subtitle: "Analiza ekonometryczna wielowymiarowa: ARIMAX + GARCH-X + kointegracja"
author: "Maciek Gilecki, Wioletta Grabias"
date: "`r format(Sys.Date(), '%d.%m.%Y')`"
output:
  pdf_document:
    latex_engine: xelatex
    toc: true
    toc_depth: 3
    number_sections: true
    fig_caption: true
    keep_tex: false
  html_document:
    toc: true
    toc_float: true
    toc_depth: 3
    number_sections: true
    code_folding: show
    theme: flatly
    fig_caption: true
header-includes:
  - \usepackage[polish]{babel}
  - \usepackage{float}
  - \floatplacement{figure}{H}
  - \usepackage{booktabs}
  - \usepackage{longtable}
  - \usepackage{array}
  - \usepackage{multirow}
  - \usepackage{wrapfig}
  - \usepackage{colortbl}
  - \usepackage{titling}
  - \pretitle{\begin{center}\large\textbf{Politechnika Rzeszowska}\\[1.5em]\LARGE}
  - \posttitle{\par\end{center}\vskip 0.5em}
  - \usepackage{fancyhdr}
  - \pagestyle{fancy}
  - \fancyhf{}
  - \fancyfoot[R]{\thepage}
  - \renewcommand{\headrulewidth}{0pt}
  - \renewcommand{\footrulewidth}{0pt}
  - \fancypagestyle{plain}{\fancyhf{}\fancyfoot[R]{\thepage}\renewcommand{\headrulewidth}{0pt}\renewcommand{\footrulewidth}{0pt}}
---

```{r setup, include=FALSE}
knitr::opts_chunk$set(
  echo        = TRUE,
  warning     = FALSE,
  message     = FALSE,
  fig.width   = 6.5,
  fig.height  = 4,
  fig.align   = "center",
  out.width   = "100%",
  cache       = FALSE
)
set.seed(42)
```

# Konfiguracja środowiska

## Instalacja i wczytanie pakietów

```{r packages}
required_packages <- c(
  # Manipulacja danymi
  "tidyverse", "lubridate", "zoo", "readr",
  # Pobieranie i I/O
  "quantmod", "httr", "jsonlite",
  # Modelowanie ekonometryczne
  "forecast", "tseries", "FinTS", "rugarch", "urca",
  # Statystyka, wizualizacja, raporty
  "moments", "xts", "patchwork", "GGally",
  "knitr", "kableExtra"
)

to_install <- setdiff(required_packages, rownames(installed.packages()))
if (length(to_install) > 0) {
  install.packages(to_install, repos = "https://cloud.r-project.org")
}
invisible(lapply(required_packages, library, character.only = TRUE))

theme_set(theme_minimal(base_size = 11))
```

## Parametry projektu

```{r params}
START_DATE <- as.Date("2015-01-01")
END_DATE   <- as.Date("2024-11-29")

RAW_DIR  <- file.path("data", "raw")
PROC_DIR <- file.path("data", "processed")
dir.create(RAW_DIR,  showWarnings = FALSE, recursive = TRUE)
dir.create(PROC_DIR, showWarnings = FALSE, recursive = TRUE)

cat("Zakres analizy:", as.character(START_DATE), "-", as.character(END_DATE), "\n")
```

# Wprowadzenie

## Kontekst ekonomiczny

Title Transfer Facility (TTF) to holenderski wirtualny hub gazowy --- główny benchmark
cen gazu ziemnego w Europie. Notowania wyrażane są w EUR/MWh i odzwierciedlają
równowagę popytu i podaży na rynku europejskim. Dynamika cen TTF jest determinowana
przez czynniki popytowe (temperatura, aktywność przemysłowa), podażowe (zapasy
magazynowe, dostawy rurociągowe, import LNG), makroekonomiczne (kurs EUR/USD,
ceny ropy Brent) oraz geopolityczne (konflikty, sankcje, decyzje regulatoryjne).

Szczególnym przypadkiem był rok 2022, gdy odcięcie dostaw z Rosji doprowadziło do
wzrostu cen TTF do ponad 300 EUR/MWh (sierpień 2022) i dramatycznego wzrostu
zmienności szeregu czasowego.

## Mechanizm rynku --- analiza popytu i podaży

Klasyczna analiza mikroekonomiczna pokazuje, jak szoki popytowe i podażowe
wpływają na cenę równowagi rynkowej.

```{r supply-demand-plot, fig.cap="Wpływ szoków popytowych i podażowych na rynek gazu TTF", fig.width=6.5, fig.height=8, echo=FALSE}
demand_base  <- function(q) 100 - q
supply_base  <- function(q) 20 + q
demand_shift <- function(q) 130 - q
supply_shift <- function(q) 50 + q

eq_base   <- data.frame(Q = 40, P = 60)
eq_demand <- data.frame(Q = 55, P = 75)
eq_supply <- data.frame(Q = 25, P = 75)

p1 <- ggplot() +
  xlim(0, 100) + ylim(0, 130) +
  geom_function(fun = demand_base,  aes(color = "Popyt D"),  linewidth = 1) +
  geom_function(fun = demand_shift, aes(color = "Popyt D'"), linewidth = 1, linetype = "dashed") +
  geom_function(fun = supply_base,  aes(color = "Podaz S"),  linewidth = 1) +
  geom_point(data = eq_base,   aes(Q, P), size = 3, color = "black") +
  geom_point(data = eq_demand, aes(Q, P), size = 3, color = "red") +
  annotate("text", x = eq_base$Q + 4,   y = eq_base$P - 5,   label = "E[0]", size = 4) +
  annotate("text", x = eq_demand$Q + 4, y = eq_demand$P + 5, label = "E[1]", size = 4, color = "red") +
  scale_color_manual(values = c("Popyt D" = "steelblue", "Popyt D'" = "steelblue", "Podaz S" = "darkorange")) +
  labs(title = "A. Szok popytowy (mrozna zima)",
       x = "Ilosc Q (gaz)", y = "Cena P [EUR/MWh]", color = NULL) +
  theme(legend.position = "bottom")

p2 <- ggplot() +
  xlim(0, 100) + ylim(0, 130) +
  geom_function(fun = demand_base,  aes(color = "Popyt D"),  linewidth = 1) +
  geom_function(fun = supply_base,  aes(color = "Podaz S"),  linewidth = 1) +
  geom_function(fun = supply_shift, aes(color = "Podaz S'"), linewidth = 1, linetype = "dashed") +
  geom_point(data = eq_base,   aes(Q, P), size = 3, color = "black") +
  geom_point(data = eq_supply, aes(Q, P), size = 3, color = "red") +
  annotate("text", x = eq_base$Q + 4,   y = eq_base$P - 5,   label = "E[0]", size = 4) +
  annotate("text", x = eq_supply$Q - 6, y = eq_supply$P + 5, label = "E[1]", size = 4, color = "red") +
  scale_color_manual(values = c("Popyt D" = "steelblue", "Podaz S" = "darkorange", "Podaz S'" = "darkorange")) +
  labs(title = "B. Szok podazowy (odciecie dostaw 2022)",
       x = "Ilosc Q (gaz)", y = "Cena P [EUR/MWh]", color = NULL) +
  theme(legend.position = "bottom")

p1 / p2
```

**Panel A**: mroźna zima przesuwa krzywą popytu w prawo — wyższa cena, wyższy wolumen.
**Panel B**: odcięcie dostaw 2022 przesuwa krzywą podaży w lewo — wyższa cena, niższy wolumen.

## Cel projektu

Zbudowanie wielowymiarowego modelu ekonometrycznego prognozującego cenę i zmienność
gazu TTF, w oparciu o regresory fundamentalne: cenę ropy Brent, kurs EUR/USD,
poziom zapasów magazynowych UE oraz indeks Heating Degree Days (HDD).

## Hipotezy badawcze

- **H1**: Szereg cen TTF jest niestacjonarny (I(1)) i wymaga różnicowania.
- **H2**: Między cenami TTF, Brent i EUR/USD istnieje długookresowa relacja kointegrująca.
- **H3**: W resztach modelu ARIMAX występuje istotny efekt ARCH.
- **H4**: Model GARCH(1,1)-X z poziomem zapasów w równaniu wariancji wyjaśnia
  heteroskedastyczność lepiej niż klasyczny sGARCH(1,1).
- **H5**: Włączenie regresorów fundamentalnych istotnie poprawia jakość prognozy
  out-of-sample względem modelu jednowymiarowego (test Diebolda-Mariano).

# Pobranie i przygotowanie danych

## Źródła danych

| Zmienna | Opis | Źródło | Plik |
|---|---|---|---|
| `TTF`         | Cena front-month TTF [EUR/MWh] | Investing.com / Kaggle | `data/raw/ttf.csv` |
| `Brent`       | Ropa Brent [USD/bbl] | FRED `DCOILBRENTEU` | pobierane online |
| `EURUSD`      | USD za 1 EUR | FRED `DEXUSEU` | pobierane online |
| `Storage_pct` | % wypełnienia magazynów UE | AGSI+ (eksport CSV ze strony) | `data/raw/storage_eu.csv` |
| `HDD`         | Heating Degree Days (Europa Zach.) | Open-Meteo Historical | pobierane online |

Wszystkie szeregi pobierane online są cache'owane do `data/raw/` — drugi knit nie
powtarza pobierania.

## Uzasadnienie ekonomiczne wyboru zmiennych

Dobór regresorów nie jest dowolny — każda zmienna ma jednoznaczne, *a priori*
ekonomiczne uzasadnienie zakorzenione w teorii rynku surowców energetycznych
i potwierdzone w literaturze empirycznej (Geman 2005, Pindyck 2001,
Asche et al. 2017, Heather 2019). Spodziewane znaki współczynników wynikają
z konkretnych mechanizmów rynkowych:

| Zmienna | Mechanizm ekonomiczny | Znak |
|---|---|:---:|
| `log(Brent)`   | (1) Substytucyjność energetyczna gazu i ropy w energetyce, petrochemii i transporcie; (2) **indeksacja LNG do ropy** — część kontraktów długoterminowych nadal stosuje slope ok. 10–13% × Brent; (3) wspólne czynniki kosztowe (transport, ubezpieczenia, ryzyko geopolityczne). | **+** |
| `log(EURUSD)`  | Kontrakty LNG i nominalna cena Brent są denominowane w **USD**. Deprecjacja EUR (spadek EURUSD) → droższy import w EUR → presja wzrostowa na cenę TTF. Mocniejszy EUR działa odwrotnie. | **−** |
| `Storage_pct`  | *Theory of storage* (Working 1933, Pindyck 2001): niskie zapasy → wysoka **convenience yield** → wysoka cena spot. Wskaźnik napełnienia magazynów UE jest bezpośrednim sygnałem napięcia popyt–podaż. | **−** |
| `HDD`          | Heating Degree Days mierzy bezpośrednio **popyt na ogrzewanie**. W UE ok. 40% zużycia gazu trafia do sektora bytowo-komunalnego; każdy dodatkowy HDD zwiększa krótkookresowy popyt. | **+** |

**Świadomie *nie* włączamy** niektórych potencjalnie istotnych zmiennych:

- **Cena prądu (np. niemiecki Baseload)** — w europejskim merit-order to gaz
  często ustawia cenę krańcową prądu, więc relacja jest endogeniczna; włączenie
  tej zmiennej wprowadziłoby *simultaneity bias*.
- **Import LNG / przepływy rurociągowe (Entry-Exit)** — dostępne tylko w
  częstotliwości miesięcznej; włączenie do modelu dziennego wymagałoby
  interpolacji ad hoc lub modelu mixed-frequency (MIDAS).
- **Henry Hub (USA)** — po 2022 r. silnie skointegrowany globalnie z Brent,
  duplikowałby informację cenową; ponadto arbitraż LNG transferuje szok HH
  do TTF z opóźnieniem, którego nie modeluje statyczny regresor.
- **CO₂ EUA (uprawnienia do emisji)** — wpływa na koszty alternatywy
  węglowej, ale efekt jest pośredni i podlega silnym szokom regulacyjnym
  (rezerwa MSR, fit-for-55), trudnym do oddzielenia od trendu cenowego TTF.

Formalna weryfikacja, czy te *a priori* wybrane regresory są również
**statystycznie istotne** (i czy nie występuje wśród nich współliniowość),
odbywa się w **sekcji 6: *Selekcja zmiennych objaśniających*** — bezpośrednio
po sprawdzeniu stacjonarności, a przed właściwym modelowaniem ekonometrycznym
(kointegracja, ARIMA, ARIMAX, GARCH).

## Brent i EUR/USD (FRED)

```{r fetch-fred}
fred_path_brent  <- file.path(RAW_DIR, "brent.csv")
fred_path_eurusd <- file.path(RAW_DIR, "eurusd.csv")

# --- Brent ---
if (!file.exists(fred_path_brent)) {
  download.file(
    "https://fred.stlouisfed.org/graph/fredgraph.csv?id=DCOILBRENTEU",
    destfile = fred_path_brent, mode = "wb", quiet = TRUE
  )
}
brent <- read_csv(fred_path_brent, show_col_types = FALSE) |>
  rename(Date = 1, Brent = 2) |>
  mutate(Date = as.Date(Date), Brent = as.numeric(Brent)) |>
  filter(!is.na(Brent), Date >= START_DATE, Date <= END_DATE)

# --- EUR/USD ---
if (!file.exists(fred_path_eurusd)) {
  download.file(
    "https://fred.stlouisfed.org/graph/fredgraph.csv?id=DEXUSEU",
    destfile = fred_path_eurusd, mode = "wb", quiet = TRUE
  )
}
eurusd <- read_csv(fred_path_eurusd, show_col_types = FALSE) |>
  rename(Date = 1, EURUSD = 2) |>
  mutate(Date = as.Date(Date), EURUSD = as.numeric(EURUSD)) |>
  filter(!is.na(EURUSD), Date >= START_DATE, Date <= END_DATE)

cat("Brent  :", nrow(brent),  "obs.\n")
cat("EURUSD :", nrow(eurusd), "obs.\n")
```

## Pogoda i HDD (Open-Meteo)

Heating Degree Days liczone jako $\max(18 - T_{mean}, 0)$, ważone udziałem
poszczególnych aglomeracji w europejskim popycie gazowym.

```{r fetch-weather}
weather_path <- file.path(RAW_DIR, "weather_hdd.csv")

EU_CITIES <- tibble(
  city   = c("Frankfurt", "Paris", "Amsterdam", "London", "Brussels", "Milan"),
  lat    = c(50.11,        48.85,    52.37,      51.51,    50.85,      45.46),
  lon    = c( 8.68,         2.35,     4.90,      -0.13,     4.35,       9.19),
  weight = c(0.35,          0.20,     0.10,       0.20,     0.05,       0.10)
)

fetch_year_chunk <- function(lat, lon, year_start, year_end, max_tries = 3) {
  last_err <- NULL
  for (attempt in seq_len(max_tries)) {
    resp <- tryCatch(
      GET(
        "https://archive-api.open-meteo.com/v1/archive",
        query = list(
          latitude   = lat, longitude = lon,
          start_date = year_start, end_date = year_end,
          daily      = "temperature_2m_mean",
          timezone   = "Europe/Berlin"
        ),
        config(connecttimeout = 30),
        httr::timeout(180)
      ),
      error = function(e) { last_err <<- e; NULL }
    )
    if (!is.null(resp) && status_code(resp) == 200) {
      j <- fromJSON(content(resp, "text", encoding = "UTF-8"))
      return(tibble(
        Date  = as.Date(j$daily$time),
        tmean = as.numeric(j$daily$temperature_2m_mean)
      ))
    }
    Sys.sleep(2 * attempt)
  }
  stop(if (!is.null(last_err)) conditionMessage(last_err) else "HTTP error")
}

fetch_city_chunked <- function(city, lat, lon, weight) {
  years <- seq(year(START_DATE), year(END_DATE))
  cat("  ", city, "(", length(years), "lat) ")
  parts <- list()
  for (yr in years) {
    yr_start <- max(as.Date(paste0(yr, "-01-01")), START_DATE)
    yr_end   <- min(as.Date(paste0(yr, "-12-31")), END_DATE)
    parts[[as.character(yr)]] <- fetch_year_chunk(lat, lon,
                                                 format(yr_start, "%Y-%m-%d"),
                                                 format(yr_end,   "%Y-%m-%d"))
    cat(".")
  }
  cat(" OK\n")
  bind_rows(parts) |> mutate(weight = weight, city = city)
}

if (!file.exists(weather_path)) {
  weather <- tryCatch({
    rows <- purrr::pmap_dfr(EU_CITIES, fetch_city_chunked)
    rows |>
      filter(!is.na(tmean)) |>
      group_by(Date) |>
      summarise(T_mean_EU = sum(tmean * weight) / sum(weight), .groups = "drop") |>
      mutate(HDD = pmax(18 - T_mean_EU, 0)) |>
      arrange(Date)
  },
  error = function(e) {
    message("UWAGA: pobieranie pogody nie powiodlo sie: ", conditionMessage(e))
    message("Kontynuuje BEZ HDD - model bedzie mial 4 zmienne zamiast 5.")
    NULL
  })

  if (!is.null(weather)) write_csv(weather, weather_path)
} else {
  weather <- read_csv(weather_path, show_col_types = FALSE)
}

if (!is.null(weather)) {
  cat("Pogoda :", nrow(weather), "obs.\n")
} else {
  cat("Pogoda : POMINIETA (problem z Open-Meteo)\n")
}
```

## Zapasy gazu UE (AGSI+ — ręczny eksport CSV)

Plik `data/raw/storage_eu.csv` ściągany ze strony
<https://agsi.gie.eu/data-overview/EU> (przycisk *Download CSV*).
Parser auto-wykrywa separator i nazwy kolumn.

```{r load-storage}
# Szukamy pliku po wzorcach: storage_eu.csv, agsi*.csv, StorageData_GIE_*.csv
storage_candidates <- c(
  list.files(RAW_DIR, pattern = "^storage.*\\.csv$",         full.names = TRUE, ignore.case = TRUE),
  list.files(RAW_DIR, pattern = "^agsi.*\\.csv$",            full.names = TRUE, ignore.case = TRUE),
  list.files(RAW_DIR, pattern = "^StorageData.*\\.csv$",     full.names = TRUE, ignore.case = TRUE)
)
storage_path <- storage_candidates[1]

if (!is.na(storage_path) && file.exists(storage_path)) {
  first_line <- readLines(storage_path, n = 1, warn = FALSE)
  sep <- if (length(gregexpr(";", first_line)[[1]]) >
             length(gregexpr(",", first_line)[[1]])) ";" else ","

  raw_storage <- read.csv(storage_path, sep = sep, stringsAsFactors = FALSE,
                          check.names = FALSE, na.strings = c("", "NA", "-"))

  # "Gas Day Start (...)", "Gas Day", "gasDayStart", "Date"...
  date_col <- names(raw_storage)[grepl("gas\\s*day|^date$|gasdaystart",
                                       names(raw_storage), ignore.case = TRUE)][1]
  # "Full (%)", "Full", "Storage_pct"...
  full_col <- names(raw_storage)[grepl("full", names(raw_storage),
                                       ignore.case = TRUE)][1]

  if (is.na(date_col) || is.na(full_col)) {
    warning("Nie rozpoznano kolumn w ", basename(storage_path),
            " - dostepne: ", paste(names(raw_storage), collapse = ", "))
    storage <- NULL
  } else {
    storage <- tibble(
      Date        = as.Date(parse_date_time(raw_storage[[date_col]],
                                            orders = c("ymd", "dmy", "mdy"))),
      Storage_pct = as.numeric(gsub(",", ".", as.character(raw_storage[[full_col]])))
    ) |>
      filter(!is.na(Date), !is.na(Storage_pct)) |>
      arrange(Date) |>
      distinct(Date, .keep_all = TRUE)

    span_days <- as.numeric(max(storage$Date) - min(storage$Date))
    cat("Storage:", nrow(storage), "obs. od", as.character(min(storage$Date)),
        "do", as.character(max(storage$Date)),
        "(plik:", basename(storage_path), ")\n")

    if (span_days < 365) {
      warning("Plik storage pokrywa tylko ", span_days, " dni - za malo dla modelu.\n",
              "Wroc na https://agsi.gie.eu/data-overview/EU, ustaw zakres dat\n",
              "od 2015-01-01 do 2024-11-29 i pobierz ponownie.")
    }
  }
} else {
  storage <- NULL
  warning("Brak pliku storage w ", RAW_DIR,
          " - pobierz z https://agsi.gie.eu/data-overview/EU.")
}
```

## TTF (Kaggle / Investing.com)

```{r load-ttf}
ttf <- read_csv(file.path(RAW_DIR, "ttf.csv"), show_col_types = FALSE) |>
  mutate(
    Date  = as.Date(parse_date_time(Date, orders = c("dmy", "mdy", "ymd"))),
    Price = as.numeric(gsub(",", "", as.character(Price)))
  ) |>
  select(Date, TTF = Price) |>
  filter(!is.na(Date), !is.na(TTF)) |>
  arrange(Date) |>
  distinct(Date, .keep_all = TRUE)

cat("TTF    :", nrow(ttf), "obs. (",
    as.character(min(ttf$Date)), "-", as.character(max(ttf$Date)), ")\n")
```

## Scalenie i raport jakości

Łączymy po kalendarzu TTF (sesje giełdowe). Krótkie luki (weekendy, święta)
uzupełniamy LOCF z limitem 5 dni.

```{r merge-data}
df <- ttf |>
  left_join(brent  |> select(Date, Brent),  by = "Date") |>
  left_join(eurusd |> select(Date, EURUSD), by = "Date")

if (!is.null(storage)) {
  df <- df |> left_join(storage |> select(Date, Storage_pct), by = "Date")
}
if (!is.null(weather)) {
  df <- df |> left_join(weather |> select(Date, T_mean_EU, HDD), by = "Date")
}

locf_cols <- intersect(c("Brent", "EURUSD", "Storage_pct", "T_mean_EU", "HDD"),
                      names(df))
df <- df |>
  mutate(across(all_of(locf_cols), ~ zoo::na.locf(.x, maxgap = 5, na.rm = FALSE)))

# Zostawiamy tylko wiersze z kompletem zmiennych dziennych
core_cols <- intersect(c("TTF", "Brent", "EURUSD"), names(df))
df <- df |> filter(if_all(all_of(core_cols), ~ !is.na(.x)))

quality <- df |>
  summarise(across(everything(), ~ sum(is.na(.x)))) |>
  pivot_longer(everything(), names_to = "Zmienna", values_to = "NA_count") |>
  mutate(NA_pct = round(100 * NA_count / nrow(df), 2)) |>
  filter(Zmienna != "Date")

kable(quality, caption = "Braki danych w finalnym panelu", booktabs = TRUE) |>
  kable_styling(latex_options = c("striped", "HOLD_position"), full_width = FALSE)

write_csv(df, file.path(PROC_DIR, "ttf_merged.csv"))

cat("\nFinalny panel:", nrow(df), "obs.,",
    as.character(min(df$Date)), "-", as.character(max(df$Date)), "\n")
```

## Statystyki opisowe

```{r data-summary}
num_cols <- df |> select(where(is.numeric)) |> names()

stats <- df |>
  select(all_of(num_cols)) |>
  summarise(across(everything(), list(
    Srednia  = ~ mean(.x, na.rm = TRUE),
    Mediana  = ~ median(.x, na.rm = TRUE),
    Odch_std = ~ sd(.x, na.rm = TRUE),
    Min      = ~ min(.x, na.rm = TRUE),
    Max      = ~ max(.x, na.rm = TRUE),
    Skosnosc = ~ moments::skewness(.x, na.rm = TRUE),
    Kurtoza  = ~ moments::kurtosis(.x, na.rm = TRUE)
  ))) |>
  pivot_longer(everything(),
               names_to  = c("Zmienna", ".value"),
               names_sep = "_(?=[A-Z][a-z])")

kable(stats, digits = 2, caption = "Statystyki opisowe", booktabs = TRUE) |>
  kable_styling(latex_options = c("striped", "HOLD_position"))
```

# Analiza eksploracyjna (EDA)

## Wykresy szeregów

```{r plot-multi, fig.cap="Ewolucja wszystkich analizowanych szeregów", fig.width=6.5, fig.height=9}
df |>
  pivot_longer(-Date, names_to = "Zmienna", values_to = "Wartosc") |>
  ggplot(aes(Date, Wartosc, color = Zmienna)) +
  geom_line(linewidth = 0.5, show.legend = FALSE) +
  facet_wrap(~ Zmienna, scales = "free_y", ncol = 1) +
  geom_vline(xintercept = as.Date("2022-02-24"),
             linetype = "dashed", color = "red", alpha = 0.6) +
  labs(title = "Szeregi czasowe: TTF i regresory fundamentalne",
       subtitle = "Czerwona linia: inwazja Rosji na Ukraine (24.02.2022)",
       x = NULL, y = NULL) +
  theme(strip.text = element_text(face = "bold"))
```

**Obserwacje:**

- **TTF**: do końca 2020 r. cena oscyluje w okolicach 10–25 EUR/MWh. Od jesieni 2021
  silny wzrost (kryzys energetyczny), kulminacja w sierpniu 2022 (powyżej 300 EUR/MWh),
  następnie powolna normalizacja do poziomu ~30–50 EUR/MWh w 2024 r.
- **Brent**: wyraźna ko-ewolucja z TTF w okresie kryzysu (2022), choć szok TTF jest
  proporcjonalnie znacznie silniejszy (specyfika rynku gazu vs. ropy).
- **EUR/USD**: trend deprecjacyjny euro od 2021 r. (osiągnięcie parytetu w 2022),
  częściowe odbicie w 2023. Dolar mocny → droższy LNG dla Europy → presja na TTF.
- **Storage_pct**: wyraźny cykl roczny (latem napełnianie, zimą wycofywanie). W 2022 r.
  UE wymusiła administracyjnie wysokie poziomy zapasów (rozporządzenie REPowerEU,
  cel 80%/90%) — widoczne podwyższenie minimów cyklu.

## Log-stopy zwrotu i pierwsze różnice

```{r returns-calc}
has_storage <- "Storage_pct" %in% names(df)
has_hdd     <- "HDD"         %in% names(df)

df_diff <- df |>
  mutate(
    r_TTF     = c(NA, diff(log(TTF))),
    r_Brent   = c(NA, diff(log(Brent))),
    r_EURUSD  = c(NA, diff(log(EURUSD))),
    d_Storage = if (has_storage) c(NA, diff(Storage_pct)) else NA_real_,
    d_HDD     = if (has_hdd)     c(NA, diff(HDD))         else NA_real_
  ) |>
  filter(if_all(c(r_TTF, r_Brent, r_EURUSD), ~ !is.na(.x)))

returns <- df_diff$r_TTF
```

```{r returns-plot, fig.cap="Logarytmiczne stopy zwrotu TTF --- widoczne klastry zmiennosci"}
ggplot(df_diff, aes(Date, r_TTF)) +
  geom_line(color = "darkred", linewidth = 0.4) +
  labs(title = "Log-stopy zwrotu TTF", x = NULL, y = expression(r[t]))
```

**Klastrowanie zmienności** widoczne na wykresie jest cechą charakterystyczną
szeregów finansowych: okresy spokojne (małe wahania) przeplatają się z okresami
turbulencji (duże skoki). W 2018–2020 amplituda dziennych zmian rzadko przekracza
$\pm 5\%$, natomiast w okresie 2021–2023 codziennie pojawiają się ruchy rzędu
$\pm 20\%$ lub więcej. To uzasadnia modelowanie *warunkowej* wariancji
(GARCH-rodzina) zamiast założenia stałej zmienności.

```{r returns-stats}
ret_stats <- tibble(
  Srednia            = mean(returns),
  Odch_std           = sd(returns),
  Min                = min(returns),
  Max                = max(returns),
  Skosnosc           = moments::skewness(returns),
  Kurtoza_nadwyzkowa = moments::kurtosis(returns) - 3,
  JB_pvalue          = jarque.bera.test(returns)$p.value
)

kable(ret_stats, digits = 4, caption = "Statystyki log-stop zwrotu TTF",
      booktabs = TRUE)
```

## Korelacje

```{r correlations}
cor_levels <- df |> select(all_of(num_cols)) |> cor(use = "pairwise.complete.obs")

ret_cols <- intersect(c("r_TTF", "r_Brent", "r_EURUSD", "d_Storage", "d_HDD"),
                     names(df_diff))
cor_diffs <- df_diff |> select(all_of(ret_cols)) |>
  cor(use = "pairwise.complete.obs")

kable(round(cor_levels, 3),
      caption = "Korelacje w poziomach (uwaga: szeregi I(1), mozliwe pozorne)",
      booktabs = TRUE)

kable(round(cor_diffs, 3),
      caption = "Korelacje stop zwrotu / pierwszych roznic (krotkookresowe)",
      booktabs = TRUE)
```

# Testy stacjonarności

$H_0$ (ADF): szereg jest niestacjonarny. $H_0$ (KPSS): szereg jest stacjonarny.

```{r stationarity-tests}
do_tests <- function(x, name) {
  x <- na.omit(x)
  adf  <- suppressWarnings(adf.test(x))
  kpss <- suppressWarnings(kpss.test(x))
  tibble(
    Zmienna     = name,
    ADF_stat    = round(adf$statistic,  3),
    ADF_pvalue  = round(adf$p.value,    3),
    KPSS_stat   = round(kpss$statistic, 3),
    KPSS_pvalue = round(kpss$p.value,   3)
  )
}

vars_levels <- list(
  "log(TTF)"    = log(df$TTF),
  "log(Brent)"  = log(df$Brent),
  "log(EURUSD)" = log(df$EURUSD)
)
if (has_hdd)     vars_levels[["HDD"]]         <- df$HDD
if (has_storage) vars_levels[["Storage_pct"]] <- df$Storage_pct

vars_diffs <- list(
  "d log(TTF)"    = df_diff$r_TTF,
  "d log(Brent)"  = df_diff$r_Brent,
  "d log(EURUSD)" = df_diff$r_EURUSD
)
if (has_hdd)     vars_diffs[["d HDD"]]         <- df_diff$d_HDD
if (has_storage) vars_diffs[["d Storage_pct"]] <- df_diff$d_Storage

levels_tests <- imap_dfr(vars_levels, ~ do_tests(.x, .y))
diffs_tests  <- imap_dfr(vars_diffs,  ~ do_tests(.x, .y))

kable(levels_tests, caption = "Stacjonarnosc - poziomy", booktabs = TRUE) |>
  kable_styling(latex_options = c("striped", "HOLD_position"))

kable(diffs_tests, caption = "Stacjonarnosc - pierwsze roznice", booktabs = TRUE) |>
  kable_styling(latex_options = c("striped", "HOLD_position"))
```

**Wniosek:** szeregi cenowe są I(1), pierwsze różnice stacjonarne — **H1 potwierdzona**.

# Selekcja zmiennych objaśniających

Mając już *a priori* uzasadnienie ekonomiczne (sekcja 3.2 — *Uzasadnienie
ekonomiczne wyboru zmiennych*) i potwierdzony rząd integracji szeregów (sekcja 5 — wszystkie
ceny I(1), pierwsze różnice I(0)), zanim przejdziemy do modelowania wykonujemy
formalną statystyczną selekcję regresorów. Cel: ustalić, które z czterech
kandydatów (`log(Brent)`, `log(EURUSD)`, `Storage_pct`, `HDD`) faktycznie
wnoszą informację o cenie TTF i nie wprowadzają patologii (silna współliniowość).

## Metodologia selekcji

W docelowym modelu ARIMAX(p, 1, q) regresory wchodzą **w poziomach**, ale
ze względu na różnicowanie zmiennej zależnej $\log TTF_t$ równanie efektywnie
opisuje krótkookresowe relacje między **pierwszymi różnicami**. Dlatego selekcji
dokonujemy na pomocniczej regresji statycznej w pierwszych różnicach:

$$\Delta \log TTF_t = \alpha + \beta_1 \Delta \log Brent_t + \beta_2 \Delta \log EURUSD_t + \beta_3 \Delta Storage_t + \beta_4 \Delta HDD_t + u_t$$

Zalety tego podejścia:

- regresory są I(0) (potwierdzone testami ADF/KPSS w sekcji 5) → t-statystyki OLS są **statystycznie poprawne** (brak ryzyka *spurious regression* obecnego w regresji w poziomach);
- procedura jest niezależna od późniejszego doboru rzędów ARMA — selekcja regresorów odbywa się przed identyfikacją dynamiki, zgodnie z dobrą praktyką *general-to-specific* (Hendry);
- VIF policzony na regresorach w różnicach jest miarą współliniowości szoków, nie poziomów, ale w przypadku regresorów I(1) jest to *jedyna* sensowna interpretacja (VIF na poziomach byłby zdominowany przez wspólny trend).

Procedura w czterech krokach: **(1)** test współliniowości VIF, **(2)** ocena
istotności regresorów testem t, **(3)** eliminacja wsteczna (próg $p > 0.10$),
**(4)** porównanie modeli zagnieżdżonych kryteriami AIC/BIC.

## Krok 1 — Test współliniowości (VIF)

```{r vif-test}
ols_vars <- c("r_Brent", "r_EURUSD")
if (has_storage) ols_vars <- c(ols_vars, "d_Storage")
if (has_hdd)     ols_vars <- c(ols_vars, "d_HDD")

ols_data <- df_diff |>
  select(r_TTF, all_of(ols_vars)) |>
  drop_na()

cat("Liczba obserwacji w regresji selekcyjnej:", nrow(ols_data), "\n")
cat("Regresory testowane:", paste(ols_vars, collapse = ", "), "\n\n")

ols_full <- lm(reformulate(ols_vars, "r_TTF"), data = ols_data)

vif_manual <- function(X) {
  X <- as.matrix(X)
  k <- ncol(X)
  vifs <- numeric(k)
  for (i in seq_len(k)) {
    r2 <- summary(lm(X[, i] ~ X[, -i]))$r.squared
    vifs[i] <- 1 / (1 - r2)
  }
  setNames(vifs, colnames(X))
}

ols_X <- as.matrix(ols_data[, ols_vars])
vif_values <- vif_manual(ols_X)

vif_df <- tibble(
  Regresor = names(vif_values),
  VIF      = round(vif_values, 2),
  Diagnoza = case_when(
    vif_values > 10 ~ "silna wspolliniowosc",
    vif_values > 5  ~ "umiarkowana",
    TRUE            ~ "OK"
  )
)

kable(vif_df,
      caption = "Wspolczynniki inflacji wariancji (VIF) regresorow w pierwszych roznicach",
      booktabs = TRUE) |>
  kable_styling(latex_options = c("striped", "HOLD_position"), full_width = FALSE)
```

**Reguła kciuka**: $VIF < 5$ — brak problemu, $5 \le VIF < 10$ — umiarkowana
współliniowość (akceptowalna), $VIF \ge 10$ — silna współliniowość (sygnał do
usunięcia regresora). Definicja: $VIF_j = 1 / (1 - R_j^2)$, gdzie $R_j^2$ to
współczynnik determinacji pomocniczej regresji $X_j$ na pozostałych regresorach.

## Krok 2 — Istotność regresorów (test t)

```{r ols-tstats}
ols_summary <- summary(ols_full)
coef_table  <- ols_summary$coefficients

sig_table <- tibble(
  Regresor = rownames(coef_table)[-1],
  Wsp      = round(coef_table[-1, "Estimate"],   5),
  SE       = round(coef_table[-1, "Std. Error"], 5),
  t        = round(coef_table[-1, "t value"],    2),
  p_value  = round(coef_table[-1, "Pr(>|t|)"],   4),
  Istotny  = ifelse(coef_table[-1, "Pr(>|t|)"] < 0.05, "TAK", "nie")
)

kable(sig_table,
      caption = "Istotnosc regresorow w statycznej regresji OLS (pierwsze roznice)",
      booktabs = TRUE) |>
  kable_styling(latex_options = c("striped", "HOLD_position"), full_width = FALSE)

cat("R^2 pelnego OLS:", round(ols_summary$r.squared,      4),
    "\nF-statystyka :", round(ols_summary$fstatistic[1],  2),
    "\np-value F    :", format.pval(pf(ols_summary$fstatistic[1],
                                       ols_summary$fstatistic[2],
                                       ols_summary$fstatistic[3],
                                       lower.tail = FALSE)), "\n")
```

## Krok 3 — Eliminacja wsteczna (general-to-specific)

W każdej iteracji usuwamy regresor o najwyższym $p$-value powyżej 0.10, ponownie
estymujemy OLS i powtarzamy aż wszystkie pozostałe regresory są istotne.

```{r backward-elim}
current_vars <- ols_vars
fit_current  <- ols_full

elimination_log <- tibble(
  Krok        = integer(),
  Eliminowana = character(),
  p_value     = numeric(),
  R2_po       = numeric(),
  AIC_po      = numeric(),
  BIC_po      = numeric(),
  Pozostale   = character()
)
step <- 0

repeat {
  cf_table <- summary(fit_current)$coefficients
  pv_regs  <- cf_table[current_vars, "Pr(>|t|)"]
  pv_regs  <- pv_regs[!is.na(pv_regs)]

  if (length(pv_regs) == 0 || max(pv_regs) < 0.10) break

  drop_var     <- names(which.max(pv_regs))
  max_p        <- unname(max(pv_regs))
  current_vars <- setdiff(current_vars, drop_var)

  fit_current <- if (length(current_vars) == 0) {
    lm(r_TTF ~ 1, data = ols_data)
  } else {
    lm(reformulate(current_vars, "r_TTF"), data = ols_data)
  }

  step <- step + 1
  elimination_log <- bind_rows(elimination_log, tibble(
    Krok        = step,
    Eliminowana = drop_var,
    p_value     = round(max_p, 4),
    R2_po       = round(summary(fit_current)$r.squared, 4),
    AIC_po      = round(AIC(fit_current), 2),
    BIC_po      = round(BIC(fit_current), 2),
    Pozostale   = if (length(current_vars)) paste(current_vars, collapse = ", ") else "(brak)"
  ))
}

if (nrow(elimination_log) == 0) {
  cat("Wszystkie regresory istotne na poziomie 0.10 - eliminacja nie usuwa zadnego.\n")
} else {
  kable(elimination_log,
        caption = "Przebieg eliminacji wstecznej (prog usuniecia: p > 0.10)",
        booktabs = TRUE) |>
    kable_styling(latex_options = c("striped", "HOLD_position"), full_width = FALSE)
}

selected_diff_vars <- current_vars

cat("\nFinalny zbior regresorow (w pierwszych roznicach):\n  ",
    if (length(selected_diff_vars)) paste(selected_diff_vars, collapse = ", ") else "(zaden)",
    "\n")
```

## Krok 4 — Porównanie modeli zagnieżdżonych (AIC / BIC)

Sprawdzamy systematycznie sensowne podzbiory regresorów — pełny, wynik
eliminacji wstecznej oraz warianty teoretyczne (tylko Brent jako "kotwica
cenowa", same regresory popytowe itd.).

```{r nested-ols}
build_ols <- function(vars) {
  if (length(vars) == 0) {
    lm(r_TTF ~ 1, data = ols_data)
  } else {
    lm(reformulate(vars, "r_TTF"), data = ols_data)
  }
}

candidates <- list(
  "Pelny (wszystkie regresory)" = ols_vars,
  "Bez d_HDD"                   = setdiff(ols_vars, "d_HDD"),
  "Bez d_Storage"               = setdiff(ols_vars, "d_Storage"),
  "Tylko Brent + EURUSD"        = intersect(ols_vars, c("r_Brent", "r_EURUSD")),
  "Tylko Brent"                 = intersect(ols_vars, "r_Brent"),
  "Po eliminacji wstecznej"     = selected_diff_vars,
  "Sama stala"                  = character(0)
)
candidates <- candidates[!duplicated(lapply(candidates, function(x) sort(as.character(x))))]

nested_table <- imap_dfr(candidates, function(vars, name) {
  m <- tryCatch(build_ols(vars), error = function(e) NULL)
  if (is.null(m)) return(tibble())
  s <- summary(m)
  tibble(
    Wariant   = name,
    Regresory = if (length(vars)) paste(vars, collapse = ", ") else "(brak)",
    k         = length(vars),
    R2_adj    = round(s$adj.r.squared, 4),
    AIC       = round(AIC(m), 2),
    BIC       = round(BIC(m), 2)
  )
}) |> arrange(BIC)

kable(nested_table,
      caption = "Porownanie zagniezdzonych wariantow OLS w roznicach (sortowane po BIC)",
      booktabs = TRUE) |>
  kable_styling(latex_options = c("striped", "HOLD_position"))
```

## Wnioski z procedury selekcji

Selekcja zmiennych łączy trzy niezależne kryteria:

1. **A priori ekonomiczne** (sekcja 3.2) — każda z 4 zmiennych ma uzasadniony mechanizm rynkowy.
2. **Test t Walda na regresorach** w statycznej regresji OLS (różnice) — zachowujemy regresory istotne na poziomie 0.05–0.10.
3. **Eliminacja wsteczna + porównanie zagnieżdżone po BIC** — produkujemy minimalny zbiór regresorów istotnych statystycznie i sprawdzamy, czy parsymonijny model nie wypada lepiej informacyjnie od pełnego.

```{r mapping-to-arimax}
var_mapping <- c(
  r_Brent   = "log_Brent",
  r_EURUSD  = "log_EURUSD",
  d_Storage = "Storage_pct",
  d_HDD     = "HDD"
)

selected_arimax_vars <- unname(var_mapping[selected_diff_vars])

cat("Wybrane regresory (mapowanie na wersje w poziomach dla ARIMAX):\n")
for (v in selected_diff_vars) {
  cat("  ", v, " -> ", var_mapping[[v]], "\n", sep = "")
}
cat("\nOdrzucone regresory:\n  ",
    paste(setdiff(ols_vars, selected_diff_vars), collapse = ", "), "\n")
```

**Mapowanie różnice → poziomy**: w pomocniczej regresji selekcyjnej operowaliśmy
na różnicach (`r_Brent`, `r_EURUSD`, `d_Storage`, `d_HDD`), które są bezpośrednio
proporcjonalne do regresorów w poziomach używanych w ARIMAX (`log_Brent`,
`log_EURUSD`, `Storage_pct`, `HDD`). Decyzja o usunięciu regresora w wersji
różnicowej automatycznie usuwa jego odpowiednik w wersji poziomowej.

W dalszej części analizy szacujemy **dwa modele ARIMAX**:

- **ARIMAX pełny** — z wszystkimi 4 regresorami (model referencyjny, *general unrestricted model*);
- **ARIMAX po selekcji** — tylko z wybranymi regresorami (model docelowy, używany w prognozach i porównaniach OOS).

# Analiza kointegracji

## Engle-Granger (TTF vs Brent)

Procedura dwuetapowa: (1) regresja statyczna $\log TTF_t = \alpha + \beta \log Brent_t + u_t$,
(2) test stacjonarności reszt $\hat u_t$.

```{r engle-granger}
eg_reg <- lm(log(TTF) ~ log(Brent), data = df)
summary(eg_reg)

adf_eg <- adf.test(residuals(eg_reg))
print(adf_eg)
```

**Uwaga metodologiczna**: standardowy test ADF na resztach regresji kointegrującej
używa *niewłaściwych* wartości krytycznych — odrzucenie $H_0$ wymaga bardziej
restrykcyjnych progów (Phillips-Ouliaris, MacKinnon). Poniżej formalnie poprawna wersja.

## Phillips-Ouliaris {#po-test}

Test wprost zaprojektowany dla relacji kointegrującej, używa właściwych wartości krytycznych.

```{r phillips-ouliaris}
po_data <- cbind(log(df$TTF), log(df$Brent))
po_test <- ca.po(po_data, type = "Pz", demean = "constant")
summary(po_test)
```

$H_0$: brak kointegracji. Jeśli statystyka testu *przekracza* wartość krytyczną
(np. dla 5%) — odrzucamy $H_0$ → istnieje kointegracja. W przeciwnym razie nie ma
podstaw do budowy modelu długookresowej równowagi (VECM).

## Johansen (TTF, Brent, EUR/USD)

```{r johansen}
johansen_data <- df |>
  transmute(log_TTF = log(TTF), log_Brent = log(Brent), log_EURUSD = log(EURUSD)) |>
  as.matrix()

joh <- ca.jo(johansen_data, type = "trace", ecdet = "const", K = 2)
summary(joh)
```

**Jak czytać**: testujemy sekwencyjnie $H_0: r = 0$, $r \leq 1$, $r \leq 2$.
Najmniejsze $r$, dla którego *nie odrzucamy* $H_0$ — liczba wektorów kointegrujących.

**Interpretacja wyników** (do uzupełnienia po knit-cie): jeśli statystyka dla $r=0$
nie przekracza wartości krytycznej 5% → **brak kointegracji**, nawet jeśli wynik
jest blisko granicy. W naszym wypadku ($31.93$ vs $34.91$) Johansen *nie odrzuca*
braku kointegracji na poziomie 5%. **H2 odrzucona** lub co najwyżej marginalna.

# Identyfikacja ARIMA

```{r acf-pacf, fig.cap="ACF i PACF log-stop zwrotu TTF", fig.width=6.5, fig.height=7}
par(mfrow = c(2, 1))
acf(returns,  main = "ACF: r_TTF",  lag.max = 40)
pacf(returns, main = "PACF: r_TTF", lag.max = 40)
par(mfrow = c(1, 1))
```

**Wnioski z ACF/PACF:**

- ACF i PACF szybko opadają do zera od pierwszego opóźnienia, z pojedynczymi
  istotnymi opóźnieniami (rzędu 1–5) ledwo przekraczającymi przedział ufności
  ($\pm 1.96 / \sqrt{T}$).
- Brak wyraźnego "tail-off" / "cut-off" — szereg jest bliski białemu szumowi po
  zróżnicowaniu, co potwierdza stacjonarność log-stóp zwrotu.
- Wzorzec sugeruje proces AR niskiego rzędu z możliwymi krótkimi komponentami MA.
- Decyzję o ostatecznych rzędach $(p, q)$ pozostawiamy procedurze `auto.arima`
  optymalizującej kryterium AICc — wynik to ARIMA(5, 1, 0).

# Estymacja ARIMA i ARIMAX

## Model bazowy: ARIMA jednowymiarowy

```{r arima-base}
fit_arima <- auto.arima(
  log(df$TTF),
  d = 1, seasonal = FALSE,
  stepwise = FALSE, approximation = FALSE, ic = "aicc"
)
summary(fit_arima)
```

## Model rozszerzony: ARIMAX

Wykorzystujemy wyniki sekcji 6 — *Selekcja zmiennych objaśniających*. Szacujemy
**dwa modele**:

- **ARIMAX pełny** ze wszystkimi 4 kandydatami (model referencyjny, GUM); pozwala porównać AICc/BIC z modelem po selekcji i pokazać, czy odrzucenie zmiennych było uzasadnione informacyjnie;
- **ARIMAX po selekcji** — tylko z regresorami, które przeszły procedurę z sekcji 6 (model docelowy, używany w dalszej analizie OOS, w GARCH-X oraz w prognozie).

```{r arimax}
xreg_list <- list(
  log_Brent  = log(df$Brent),
  log_EURUSD = log(df$EURUSD)
)
if (has_storage) xreg_list$Storage_pct <- df$Storage_pct
if (has_hdd)     xreg_list$HDD         <- df$HDD

xreg_full_all <- as.matrix(as.data.frame(xreg_list))
cat("Regresory w pelnym ARIMAX:", paste(colnames(xreg_full_all), collapse = ", "), "\n")

fit_arimax_full <- auto.arima(
  log(df$TTF),
  xreg = xreg_full_all,
  d = 1, seasonal = FALSE,
  stepwise = FALSE, approximation = FALSE, ic = "aicc"
)
cat("\n--- ARIMAX pelny (general unrestricted model) ---\n")
summary(fit_arimax_full)

if (exists("selected_arimax_vars") && length(selected_arimax_vars) > 0) {
  xreg_sel <- xreg_full_all[, selected_arimax_vars, drop = FALSE]
  fit_arimax_sel <- auto.arima(
    log(df$TTF),
    xreg = xreg_sel,
    d = 1, seasonal = FALSE,
    stepwise = FALSE, approximation = FALSE, ic = "aicc"
  )
  cat("\n--- ARIMAX po selekcji (model docelowy) ---\n")
  cat("Regresory:", paste(selected_arimax_vars, collapse = ", "), "\n")
  summary(fit_arimax_sel)

  fit_arimax <- fit_arimax_sel
  xreg_full  <- xreg_sel
} else {
  warning("Selekcja wykluczyla wszystkie regresory - fallback do pelnego ARIMAX dla spojnosci downstream.")
  fit_arimax_sel <- fit_arimax_full
  xreg_sel       <- xreg_full_all
  fit_arimax     <- fit_arimax_full
  xreg_full      <- xreg_full_all
}
```

## Porównanie ARIMA vs ARIMAX

```{r arima-compare}
cmp <- tibble(
  Model      = c("ARIMA(p,1,q)", "ARIMAX(p,1,q) - pelny", "ARIMAX(p,1,q) - po selekcji"),
  AICc       = c(fit_arima$aicc,         fit_arimax_full$aicc,   fit_arimax_sel$aicc),
  BIC        = c(fit_arima$bic,          fit_arimax_full$bic,    fit_arimax_sel$bic),
  log_Lik    = c(fit_arima$loglik,       fit_arimax_full$loglik, fit_arimax_sel$loglik),
  Liczba_par = c(length(fit_arima$coef), length(fit_arimax_full$coef),
                 length(fit_arimax_sel$coef))
)

kable(cmp, digits = 2,
      caption = "Porownanie modeli: ARIMA vs ARIMAX pelny vs ARIMAX po selekcji",
      booktabs = TRUE) |>
  kable_styling(latex_options = c("striped", "HOLD_position"))
```

Współczynniki na regresorach w "regresji z błędami ARIMA" interpretujemy jako
długookresowe wrażliwości log-ceny TTF. Ujemny współczynnik przy `Storage_pct`
potwierdza: wzrost zapasów o 1 p.p. obniża log-cenę TTF.

## Diagnostyka reszt ARIMAX

```{r arimax-diag, fig.cap="Diagnostyka reszt ARIMAX"}
arimax_resid <- residuals(fit_arimax)
checkresiduals(fit_arimax)
```

```{r arimax-tests}
lb <- Box.test(arimax_resid, lag = 20, type = "Ljung-Box",
               fitdf = sum(fit_arimax$arma[1:2]))
print(lb)

jb <- jarque.bera.test(arimax_resid)
print(jb)
```

# Test efektu ARCH

```{r arch-lm, fig.cap="ACF i PACF kwadratow reszt ARIMAX", fig.width=6.5, fig.height=7}
arch_test <- ArchTest(arimax_resid, lags = 12)
print(arch_test)

par(mfrow = c(2, 1))
acf(arimax_resid^2,  main = "ACF kwadratow reszt",  lag.max = 30)
pacf(arimax_resid^2, main = "PACF kwadratow reszt", lag.max = 30)
par(mfrow = c(1, 1))
```

Jeśli $p < 0.05$ — **H3 potwierdzona**.

# Estymacja modelu GARCH-X

W równaniu średniej GARCH używamy regresorów *w pierwszych różnicach*
(`r_Brent`, `r_EURUSD`, `d_Storage`, `d_HDD`) — są to dokładnie te same
zmienne, na których przeprowadziliśmy selekcję w sekcji 6. Dla spójności
metodologicznej w równaniu średniej GARCH stosujemy **wybrany podzbiór**
regresorów (`selected_diff_vars`). W równaniu wariancji zostawiamy
`Storage_pct` (poziom) — to osobny mechanizm: niskie zapasy → wyższa
zmienność, niezależny od selekcji średniej.

```{r garch-prepare}
returns_xts <- xts(df_diff$r_TTF, order.by = df_diff$Date)

all_mean_cols <- c("r_Brent", "r_EURUSD")
if (has_storage) all_mean_cols <- c(all_mean_cols, "d_Storage")
if (has_hdd)     all_mean_cols <- c(all_mean_cols, "d_HDD")

if (exists("selected_diff_vars") && length(selected_diff_vars) > 0) {
  ext_mean_cols <- selected_diff_vars
} else {
  ext_mean_cols <- all_mean_cols
}
ext_mean <- as.matrix(df_diff[, ext_mean_cols, drop = FALSE])

ext_var <- if (has_storage) {
  as.matrix(df_diff[, "Storage_pct", drop = FALSE])
} else {
  NULL
}

cat("Regresory w sredniej GARCH (po selekcji):",
    paste(ext_mean_cols, collapse = ", "), "\n")
cat("Odrzucone w selekcji              :",
    paste(setdiff(all_mean_cols, ext_mean_cols), collapse = ", "),
    if (identical(ext_mean_cols, all_mean_cols)) "(zaden)" else "", "\n")
cat("Regresor w wariancji GARCH        :",
    if (has_storage) "Storage_pct (zawsze, niezalezne od selekcji sredniej)" else "(brak)", "\n")

arma_order <- c(fit_arimax$arma[1], fit_arimax$arma[2])
cat("Rzedy ARMA w GARCH (z fit_arimax po selekcji):", arma_order, "\n")
```

## sGARCH(1,1) bazowy (bez X)

```{r garch-base}
spec_base <- ugarchspec(
  variance.model     = list(model = "sGARCH", garchOrder = c(1, 1)),
  mean.model         = list(armaOrder = arma_order, include.mean = TRUE),
  distribution.model = "std"
)
fit_garch_base <- ugarchfit(spec_base, data = returns_xts, solver = "hybrid")
fit_garch_base
```

## sGARCH(1,1)-X — pełny

```{r garch-x}
spec_x <- ugarchspec(
  variance.model = list(
    model               = "sGARCH",
    garchOrder          = c(1, 1),
    external.regressors = ext_var
  ),
  mean.model = list(
    armaOrder           = arma_order,
    include.mean        = TRUE,
    external.regressors = ext_mean
  ),
  distribution.model = "std"
)
fit_garch_x <- ugarchfit(spec_x, data = returns_xts, solver = "hybrid")
fit_garch_x
```

## Diagnostyka GARCH-X

```{r garch-x-diag}
std_resid_x <- as.numeric(residuals(fit_garch_x, standardize = TRUE))
ArchTest(std_resid_x, lags = 12)
```

```{r garch-x-plots, fig.cap="Diagnostyka GARCH(1,1)-X", fig.width=6.5, fig.height=9}
par(mfrow = c(4, 1))
plot(fit_garch_x, which = 1)
plot(fit_garch_x, which = 9)
plot(fit_garch_x, which = 10)
plot(fit_garch_x, which = 11)
par(mfrow = c(1, 1))
```

## Porównanie wariantów GARCH

```{r garch-compare}
spec_egarch <- ugarchspec(
  variance.model = list(model = "eGARCH", garchOrder = c(1, 1),
                        external.regressors = ext_var),
  mean.model     = list(armaOrder = arma_order, include.mean = TRUE,
                        external.regressors = ext_mean),
  distribution.model = "std"
)

spec_gjr <- ugarchspec(
  variance.model = list(model = "gjrGARCH", garchOrder = c(1, 1),
                        external.regressors = ext_var),
  mean.model     = list(armaOrder = arma_order, include.mean = TRUE,
                        external.regressors = ext_mean),
  distribution.model = "std"
)

fit_egarch <- ugarchfit(spec_egarch, returns_xts, solver = "hybrid")
fit_gjr    <- ugarchfit(spec_gjr,    returns_xts, solver = "hybrid")

ic_table <- tibble(
  Model = c("sGARCH(1,1)", "sGARCH(1,1)-X", "eGARCH(1,1)-X", "gjrGARCH(1,1)-X"),
  AIC = c(infocriteria(fit_garch_base)[1],
          infocriteria(fit_garch_x)[1],
          infocriteria(fit_egarch)[1],
          infocriteria(fit_gjr)[1]),
  BIC = c(infocriteria(fit_garch_base)[2],
          infocriteria(fit_garch_x)[2],
          infocriteria(fit_egarch)[2],
          infocriteria(fit_gjr)[2])
)

kable(ic_table, digits = 4, caption = "Kryteria informacyjne", booktabs = TRUE) |>
  kable_styling(latex_options = c("striped", "HOLD_position"))
```

# Walidacja out-of-sample

```{r oos-split}
split_date <- as.Date("2024-01-01")
idx_train <- which(df$Date <  split_date)
idx_test  <- which(df$Date >= split_date)
cat("Trening :", length(idx_train), "obs.\n")
cat("Test    :", length(idx_test),  "obs.\n")
```

## Walk-forward dla ARIMA / ARIMAX

```{r oos-arima, cache=TRUE}
y_all <- log(df$TTF)

oos_predict <- function(use_xreg) {
  preds <- rep(NA_real_, length(idx_test))
  for (i in seq_along(idx_test)) {
    t_end <- idx_test[i] - 1
    y_tr  <- y_all[1:t_end]
    if (use_xreg) {
      x_tr  <- xreg_full[1:t_end, , drop = FALSE]
      x_new <- xreg_full[idx_test[i], , drop = FALSE]
      m <- tryCatch(
        Arima(y_tr, order = c(fit_arimax$arma[1], 1, fit_arimax$arma[2]),
              xreg = x_tr),
        error = function(e) NULL
      )
      if (!is.null(m)) preds[i] <- forecast(m, h = 1, xreg = x_new)$mean[1]
    } else {
      m <- tryCatch(
        Arima(y_tr, order = c(fit_arima$arma[1], 1, fit_arima$arma[2])),
        error = function(e) NULL
      )
      if (!is.null(m)) preds[i] <- forecast(m, h = 1)$mean[1]
    }
  }
  preds
}

pred_arima  <- oos_predict(FALSE)
pred_arimax <- oos_predict(TRUE)
actual      <- y_all[idx_test]

oos_metric <- function(pred, name) {
  err <- pred - actual
  tibble(Model = name,
         RMSE  = sqrt(mean(err^2, na.rm = TRUE)),
         MAE   = mean(abs(err),  na.rm = TRUE),
         MAPE  = mean(abs(err / actual), na.rm = TRUE) * 100)
}

oos_table <- bind_rows(
  oos_metric(pred_arima,  "ARIMA"),
  oos_metric(pred_arimax, "ARIMAX")
)

kable(oos_table, digits = 4,
      caption = "Out-of-sample (2024): blad prognozy log-ceny TTF",
      booktabs = TRUE)
```

## Test Diebolda-Mariano

```{r dm-test}
dm <- dm.test(pred_arima - actual, pred_arimax - actual,
              alternative = "greater", h = 1, power = 2)
print(dm)
```

$H_0$: równa trafność prognoz. Alternatywa: ARIMAX *lepszy* (mniejszy MSE).
$p < 0.05$ → **H5 potwierdzona**.

## Wizualizacja prognoz OOS

```{r oos-plot, fig.cap="Prognozy 1-krokowe out-of-sample (2024)", fig.width=6.5, fig.height=4}
tibble(
  Date   = df$Date[idx_test],
  Actual = exp(actual),
  ARIMA  = exp(pred_arima),
  ARIMAX = exp(pred_arimax)
) |>
  pivot_longer(-Date, names_to = "Seria", values_to = "Cena") |>
  ggplot(aes(Date, Cena, color = Seria, linetype = Seria)) +
  geom_line(linewidth = 0.6) +
  scale_color_manual(values = c(Actual = "black", ARIMA = "steelblue",
                                ARIMAX = "darkred")) +
  scale_linetype_manual(values = c(Actual = "solid", ARIMA = "dashed",
                                   ARIMAX = "dashed")) +
  labs(title = "Prognozy out-of-sample TTF (2024)",
       x = NULL, y = "Cena [EUR/MWh]") +
  theme(legend.position = "bottom",
        legend.title    = element_blank())
```

**Obserwacje:** obie prognozy wizualnie pokrywają się z faktycznym przebiegiem
ceny — zgodnie z testem Diebolda-Mariano ($p = 0.12$) nie ma istotnej różnicy
w jakości prognoz między ARIMA a ARIMAX. W prognozie 1-krokowej dziennej dominuje
sygnał z ostatniej obserwacji TTF, regresory dodają marginalną informację.

# Prognoza przyszła

## ARIMAX (h = 30 dni)

W bazowym scenariuszu zamrażamy regresory na ostatnim poziomie.

```{r arimax-forecast, fig.cap="Prognoza ARIMAX na 30 dni z 80% i 95% przedzialami ufnosci", fig.width=6.5, fig.height=4}
h <- 30
xreg_future <- matrix(rep(tail(xreg_full, 1), h), nrow = h, byrow = TRUE,
                      dimnames = list(NULL, colnames(xreg_full)))

fc_arimax <- forecast(fit_arimax, xreg = xreg_future, h = h)

# Konwersja do skali cenowej + manualny wykres z datami na osi X
future_dates <- seq.Date(max(df$Date) + 1, by = "day", length.out = h)

hist_df <- tibble(Date = df$Date, Cena = df$TTF) |>
  tail(180)
fc_df <- tibble(
  Date  = future_dates,
  mean  = exp(as.numeric(fc_arimax$mean)),
  lo80  = exp(as.numeric(fc_arimax$lower[, "80%"])),
  hi80  = exp(as.numeric(fc_arimax$upper[, "80%"])),
  lo95  = exp(as.numeric(fc_arimax$lower[, "95%"])),
  hi95  = exp(as.numeric(fc_arimax$upper[, "95%"]))
)

ggplot() +
  geom_ribbon(data = fc_df, aes(Date, ymin = lo95, ymax = hi95),
              fill = "steelblue", alpha = 0.2) +
  geom_ribbon(data = fc_df, aes(Date, ymin = lo80, ymax = hi80),
              fill = "steelblue", alpha = 0.4) +
  geom_line(data = hist_df, aes(Date, Cena), color = "black", linewidth = 0.5) +
  geom_line(data = fc_df,   aes(Date, mean),  color = "darkblue", linewidth = 0.7) +
  labs(title = paste("Prognoza ARIMAX na", h, "dni (z regresorami zamrozonymi)"),
       subtitle = "Czarna linia: historia (ostatnie 180 sesji), niebieska: prognoza punktowa",
       x = NULL, y = "Cena [EUR/MWh]")
```

## GARCH-X (zmienność warunkowa)

```{r garch-forecast, fig.cap="Prognoza warunkowej zmiennosci GARCH(1,1)-X", fig.width=6.5, fig.height=7}
ext_var_future  <- matrix(rep(tail(ext_var, 1),  h), nrow = h, byrow = TRUE)
ext_mean_future <- matrix(rep(tail(ext_mean, 1), h), nrow = h, byrow = TRUE)

fc_garch_x <- ugarchforecast(
  fit_garch_x,
  n.ahead            = h,
  external.forecasts = list(mregfor = ext_mean_future, vregfor = ext_var_future)
)
print(fc_garch_x)

par(mfrow = c(2, 1))
plot(fc_garch_x, which = 1)
plot(fc_garch_x, which = 3)
par(mfrow = c(1, 1))
```

# Podsumowanie i wnioski

```{r conclusions-setup, include=FALSE}
safe <- function(expr) {
  v <- tryCatch(expr, error = function(e) NA_real_)
  if (is.null(v) || (is.atomic(v) && length(v) == 0)) return(NA_real_)
  if (is.atomic(v) && length(v) == 1) return(as.numeric(v))
  v
}

fmt_p <- function(p, eps = 1e-16) {
  if (is.na(p)) return("n.d.")
  if (p < eps)   return(sprintf("< %.0e", eps))
  if (p < 0.001) return("< 0.001")
  formatC(p, format = "f", digits = 3)
}
fmt_p_math <- function(p) {
  if (is.na(p)) return("\\,\\text{n.d.}")
  if (p < 1e-16) return("< 10^{-16}")
  if (p < 0.001) return("< 0.001")
  paste0("= ", formatC(p, format = "f", digits = 3))
}
fmt_n <- function(x, d = 2) if (is.na(x)) "n.d." else formatC(x, format = "f", digits = d)

get_garch_coef <- function(fit, rowname, what = "Estimate") {
  mc <- safe(fit@fit$matcoef)
  if (is.null(mc) || !is.matrix(mc)) return(NA_real_)
  rn <- rownames(mc); cn <- colnames(mc)
  if (!rowname %in% rn) return(NA_real_)
  col_idx <- grep(what, cn, fixed = TRUE)
  if (!length(col_idx)) return(NA_real_)
  as.numeric(mc[rowname, col_idx[1]])
}

h <- list()

h$h1_adf_lvl   <- safe(filter(levels_tests, Zmienna == "log(TTF)")$ADF_pvalue)
h$h1_kpss_lvl  <- safe(filter(levels_tests, Zmienna == "log(TTF)")$KPSS_pvalue)
h$h1_adf_diff  <- safe(filter(diffs_tests,  Zmienna == "d log(TTF)")$ADF_pvalue)
h$h1_kpss_diff <- safe(filter(diffs_tests,  Zmienna == "d log(TTF)")$KPSS_pvalue)
h$h1_verdict   <- if (!any(is.na(c(h$h1_adf_lvl, h$h1_kpss_lvl, h$h1_adf_diff, h$h1_kpss_diff))) &&
                      h$h1_adf_lvl > 0.05 && h$h1_kpss_lvl < 0.05 &&
                      h$h1_adf_diff < 0.05 && h$h1_kpss_diff > 0.05) {
  "**Potwierdzona**"
} else "**Niejednoznaczna**"

h$h2_eg_p <- safe(adf_eg$p.value)
joh_stats <- safe(joh@teststat)
joh_cvals <- safe(joh@cval)
if (!is.null(joh_stats) && length(joh_stats)) {
  h$h2_joh_r0    <- as.numeric(joh_stats[length(joh_stats)])
  h$h2_joh_cv5   <- as.numeric(joh_cvals[length(joh_stats), "5pct"])
  h$h2_joh_cv10  <- as.numeric(joh_cvals[length(joh_stats), "10pct"])
} else {
  h$h2_joh_r0 <- h$h2_joh_cv5 <- h$h2_joh_cv10 <- NA_real_
}
h$h2_verdict <- if (!is.na(h$h2_eg_p) && !is.na(h$h2_joh_r0) && !is.na(h$h2_joh_cv5) &&
                    h$h2_eg_p < 0.05 && h$h2_joh_r0 > h$h2_joh_cv5) {
  "**Potwierdzona**"
} else "**Nieuzasadniona**"

h$h3_arch_chi <- safe(as.numeric(arch_test$statistic))
h$h3_arch_p   <- safe(arch_test$p.value)
h$h3_verdict  <- if (!is.na(h$h3_arch_p) && h$h3_arch_p < 0.05) "**Potwierdzona**" else "**Odrzucona**"

aic_models <- c(
  "sGARCH"          = safe(infocriteria(fit_garch_base)[1]),
  "sGARCH-X"        = safe(infocriteria(fit_garch_x)[1]),
  "eGARCH-X"        = safe(infocriteria(fit_egarch)[1]),
  "gjrGARCH-X"      = safe(infocriteria(fit_gjr)[1])
)
bic_models <- c(
  "sGARCH"          = safe(infocriteria(fit_garch_base)[2]),
  "sGARCH-X"        = safe(infocriteria(fit_garch_x)[2]),
  "eGARCH-X"        = safe(infocriteria(fit_egarch)[2]),
  "gjrGARCH-X"      = safe(infocriteria(fit_gjr)[2])
)
best_name <- function(vec) {
  idx <- which.min(vec)
  if (length(idx) == 0) NA_character_ else names(vec)[idx]
}
h$h4_aic_table <- aic_models
h$h4_bic_table <- bic_models
h$h4_best_aic  <- best_name(aic_models)
h$h4_best_bic  <- best_name(bic_models)
h$h4_aic_base  <- aic_models["sGARCH"]
h$h4_aic_x     <- aic_models["sGARCH-X"]
h$h4_bic_base  <- bic_models["sGARCH"]
h$h4_bic_x     <- bic_models["sGARCH-X"]
h$h4_vxreg_t   <- get_garch_coef(fit_garch_x, "vxreg1", "t value")
h$h4_vxreg_p   <- get_garch_coef(fit_garch_x, "vxreg1", "Pr(>|t|)")
h$h4_verdict   <- if (h$h4_best_aic %in% c("sGARCH-X", "eGARCH-X", "gjrGARCH-X") &&
                      h$h4_best_bic %in% c("sGARCH-X", "eGARCH-X", "gjrGARCH-X")) {
  "**Potwierdzona**"
} else if (h$h4_best_aic %in% c("sGARCH-X", "eGARCH-X", "gjrGARCH-X")) {
  "**Częściowo**"
} else "**Nieuzasadniona**"

h$h4_alpha1 <- get_garch_coef(fit_garch_x, "alpha1", "Estimate")
h$h4_beta1  <- get_garch_coef(fit_garch_x, "beta1",  "Estimate")
h$h4_persist <- if (!any(is.na(c(h$h4_alpha1, h$h4_beta1)))) h$h4_alpha1 + h$h4_beta1 else NA_real_

h$h5_dm_stat <- safe(as.numeric(dm$statistic))
h$h5_dm_p    <- safe(dm$p.value)
h$h5_rmse_arima  <- safe(oos_table$RMSE[oos_table$Model == "ARIMA"])
h$h5_rmse_arimax <- safe(oos_table$RMSE[oos_table$Model == "ARIMAX"])
h$h5_verdict <- if (!is.na(h$h5_dm_p) && h$h5_dm_p < 0.05) "**Potwierdzona**" else "**Odrzucona**"

h$arimax_full_aic <- safe(fit_arimax_full$aicc)
h$arimax_full_bic <- safe(fit_arimax_full$bic)
h$arimax_sel_aic  <- safe(fit_arimax_sel$aicc)
h$arimax_sel_bic  <- safe(fit_arimax_sel$bic)
h$arima_aic       <- safe(fit_arima$aicc)
h$arima_bic       <- safe(fit_arima$bic)

cf_full <- safe(coef(fit_arimax_full))
se_full <- safe(sqrt(diag(fit_arimax_full$var.coef)))
if (!is.null(cf_full) && "log_Brent" %in% names(cf_full)) {
  h$brent_coef <- as.numeric(cf_full["log_Brent"])
  h$brent_t    <- h$brent_coef / as.numeric(se_full["log_Brent"])
  h$brent_p    <- 2 * (1 - pnorm(abs(h$brent_t)))
} else { h$brent_coef <- h$brent_t <- h$brent_p <- NA_real_ }
```

## Weryfikacja hipotez

| Hipoteza | Werdykt | Uzasadnienie |
|---|---|---|
| **H1**: TTF jest I(1) | `r h$h1_verdict` | ADF na log(TTF) ($p = `r fmt_n(h$h1_adf_lvl, 3)`$) nie odrzuca niestacjonarności w poziomach; KPSS odrzuca stacjonarność ($p = `r fmt_n(h$h1_kpss_lvl, 3)`$). Po różnicowaniu ADF odrzuca ($p `r fmt_p_math(h$h1_adf_diff)`$), KPSS nie odrzuca ($p = `r fmt_n(h$h1_kpss_diff, 3)`$). |
| **H2**: kointegracja TTF–Brent–EURUSD | `r h$h2_verdict` | Engle-Granger: ADF na resztach $p = `r fmt_n(h$h2_eg_p, 3)`$. Johansen ($r = 0$): statystyka = `r fmt_n(h$h2_joh_r0)` przy wartości krytycznej 5% = `r fmt_n(h$h2_joh_cv5)` (10% = `r fmt_n(h$h2_joh_cv10)`). |
| **H3**: efekt ARCH w resztach ARIMAX | `r h$h3_verdict` | ARCH-LM: $\chi^2 = `r fmt_n(h$h3_arch_chi, 1)`$, $p `r fmt_p_math(h$h3_arch_p)`$. |
| **H4**: GARCH-X poprawia modelowanie wariancji | `r h$h4_verdict` | AIC: sGARCH = `r fmt_n(h$h4_aic_base, 4)`, sGARCH-X = `r fmt_n(h$h4_aic_x, 4)`. BIC: sGARCH = `r fmt_n(h$h4_bic_base, 4)`, sGARCH-X = `r fmt_n(h$h4_bic_x, 4)`. Najlepszy po AIC: **`r h$h4_best_aic`**, po BIC: **`r h$h4_best_bic`**. Regresor wariancji `Storage_pct`: $t = `r fmt_n(h$h4_vxreg_t, 2)`$, $p `r fmt_p_math(h$h4_vxreg_p)`$. |
| **H5**: ARIMAX > ARIMA OOS | `r h$h5_verdict` | Test Diebolda-Mariano: $DM = `r fmt_n(h$h5_dm_stat, 2)`$, $p = `r fmt_n(h$h5_dm_p, 3)`$. RMSE: ARIMA = `r fmt_n(h$h5_rmse_arima, 4)`, ARIMAX (po selekcji) = `r fmt_n(h$h5_rmse_arimax, 4)`. |

## Wnioski kluczowe

- **Stacjonarność (H1)**: ceny TTF, Brent i EUR/USD są I(1); `Storage_pct` stacjonarne wokół poziomu (z silną sezonowością roczną).
- **Kointegracja (H2)**: ADF na resztach Engle-Grangera daje $p = `r fmt_n(h$h2_eg_p, 3)`$, Johansen statystyka `r fmt_n(h$h2_joh_r0)` vs wartość krytyczna 5% `r fmt_n(h$h2_joh_cv5)`. `r if (!is.na(h$h2_eg_p) && h$h2_eg_p < 0.05) "Istnieje istotna relacja długookresowa" else "Brak silnej relacji długookresowej"` — formalnie `r if (h$h2_verdict == "**Potwierdzona**") "uzasadnia" else "nie uzasadnia"` budowy VECM. Brent pełni jednak rolę regresora krótkookresowego w ARIMAX (wsp. = `r fmt_n(h$brent_coef, 3)` dla `log(Brent)`, $p `r fmt_p_math(h$brent_p)`$).
- **ARIMAX vs ARIMA**: AICc ARIMA = `r fmt_n(h$arima_aic, 2)`, ARIMAX pełny = `r fmt_n(h$arimax_full_aic, 2)`, ARIMAX po selekcji = `r fmt_n(h$arimax_sel_aic, 2)`. BIC analogicznie: `r fmt_n(h$arima_bic, 2)` / `r fmt_n(h$arimax_full_bic, 2)` / `r fmt_n(h$arimax_sel_bic, 2)`. Regresory wnoszą istotną informację in-sample, ale różnica out-of-sample (1 krok dzienny) `r if (!is.na(h$h5_dm_p) && h$h5_dm_p < 0.05) "**jest** istotna statystycznie" else "**nie jest** istotna statystycznie"` (DM $p = `r fmt_n(h$h5_dm_p, 3)`$).
- **Heteroskedastyczność (H3)**: silnie potwierdzona — ARIMAX bez warstwy GARCH nie domknie modelu (ARCH-LM $\chi^2 = `r fmt_n(h$h3_arch_chi, 1)`$).
- **GARCH-X (H4)**: regresor `Storage_pct` w równaniu wariancji `r if (!is.na(h$h4_vxreg_p) && h$h4_vxreg_p < 0.05) "**istotny statystycznie**" else "nieistotny statystycznie"` ($t = `r fmt_n(h$h4_vxreg_t, 2)`$). Po AIC preferowany model to **`r h$h4_best_aic`**, po BIC **`r h$h4_best_bic`**. `r if (!is.na(h$h4_best_aic) && !is.na(h$h4_best_bic) && h$h4_best_aic != h$h4_best_bic) "Rozjazd między kryteriami — w zastosowaniach prognostycznych kierujemy się BIC (większa kara za parametry, lepsza generalizacja)." else if (!is.na(h$h4_best_aic) && !is.na(h$h4_best_bic)) "Oba kryteria zgodne — wybór jednoznaczny." else "Niektóre modele GARCH nie skonwergowały — wynik częściowy."`
- **Persystencja zmienności**: $\hat{\alpha}_1 + \hat{\beta}_1 \approx `r fmt_n(h$h4_alpha1, 3)` + `r fmt_n(h$h4_beta1, 3)` = `r fmt_n(h$h4_persist, 3)`$ — `r if (!is.na(h$h4_persist) && h$h4_persist >= 1.0) "**suma przekracza 1** (formalnie niestacjonarna wariancja warunkowa, brak skończonej wariancji bezwarunkowej); rugarch w specyfikacji sGARCH nie wymusza ograniczenia $\\alpha+\\beta<1$ — wynik typowy dla rynków surowcowych po szoku strukturalnym 2022 r., wskazuje, że model na granicy IGARCH jest bliższy rzeczywistości niż klasyczny sGARCH." else if (!is.na(h$h4_persist) && h$h4_persist > 0.99) "**model na granicy IGARCH** — typowe dla rynków surowcowych po szoku strukturalnym 2022 r." else if (!is.na(h$h4_persist) && h$h4_persist > 0.95) "wysoka persystencja, charakterystyczna dla szeregów finansowych." else "umiarkowana persystencja."`
- **Out-of-sample (H5)**: regresory fundamentalne `r if (h$h5_verdict == "**Potwierdzona**") "**istotnie poprawiają**" else "**nie poprawiają istotnie**"` prognozy 1-krokowej dziennej ceny w 2024 r. RMSE ARIMA = `r fmt_n(h$h5_rmse_arima, 4)` vs ARIMAX = `r fmt_n(h$h5_rmse_arimax, 4)`.

## Ograniczenia i kierunki rozszerzeń

- **Efektywny zakres danych**: TTF z Kaggle obejmuje 2017-10-23 do 2024-11-29 (1790 sesji giełdowych). Brent i EUR/USD są dostępne wcześniej (od 2015), ale `inner join` ogranicza panel do okna TTF.
- **Engle-Granger z wartościami krytycznymi ADF**: standardowy ADF na resztach regresji kointegrującej używa niewłaściwych wartości krytycznych. Test Phillipsa-Ouliarisa (sekcja \ref{po-test}) daje formalnie poprawny werdykt.
- **Brak istotnej kointegracji** osłabia argumentację za włączeniem Brent jako "kotwicy cenowej" — Brent działa raczej jako współczynnik krótkookresowy (poprzez stopy zwrotu w GARCH-X).
- **VECM** nie ma uzasadnienia (brak kointegracji); naturalne rozszerzenie to **DCC-GARCH** (wielowymiarowa zmienność) lub **VAR** w stopach zwrotu.
- **Częstotliwość**: wszystkie szeregi sprowadzone do dziennej z LOCF dla luk weekendowych. Pełne wykorzystanie zmiennych miesięcznych (LNG, ERA5) wymagałoby modeli mixed-frequency (MIDAS) — poza zakresem.
- **Prognoza regresorów**: w horyzoncie 30 dni zamrożono regresory na ostatniej wartości. Rozszerzeniem byłoby modelowanie ścieżek `r_Brent` i `Storage_pct` osobnymi ARIMA i propagacja niepewności Monte Carlo.
- **Selekcja zmiennych** (sekcja 6, przed właściwym modelowaniem): zastosowano formalną procedurę *general-to-specific* na pomocniczej statycznej regresji OLS w pierwszych różnicach (regresory I(0), t-statystyki poprawne) — eliminacja wsteczna z progiem $p > 0.10$ oraz porównanie modeli zagnieżdżonych po kryteriach AIC i BIC. Wszystkie 4 regresory mają uzasadnienie *a priori* mechanizmem ekonomicznym (substytucyjność Brent–TTF, kurs importu LNG, theory of storage, popyt sezonowy HDD); empirycznie zachowano tylko te, które przeszły test istotności statystycznej. Dalsze modele (ARIMAX, GARCH-X, prognoza, OOS) operują **na zbiorze po selekcji**, a model z pełnym zestawem regresorów pełni rolę punktu odniesienia (GUM — *general unrestricted model*). Alternatywą byłaby selekcja oparta na LASSO/Elastic Net z walidacją krzyżową szeregową (rolling-origin CV), co lepiej kontroluje overfitting w obecności wielu skorelowanych regresorów makro.
