---
title: "Modelowanie i prognozowanie cen gazu TTF"
subtitle: "Analiza ekonometryczna wielowymiarowa: ARIMAX + GARCH-X + kointegracja"
author: "Maciek Gilecki, Wioletta Grabias"
date: "`r format(Sys.Date(), '%d.%m.%Y')`"
output:
  html_document:
    toc: true
    toc_float:
      collapsed: false
      smooth_scroll: true
    toc_depth: 3
    number_sections: true
    code_folding: show
    theme: flatly
    highlight: tango
    fig_caption: true
    df_print: paged
---

```{r setup, include=FALSE}
knitr::opts_chunk$set(
  echo = TRUE,
  warning = FALSE,
  message = FALSE,
  fig.width = 8,
  fig.height = 4.5,
  fig.align = "center",
  fig.pos = "H",
  out.extra = ""
)

required_packages <- c(
  "tidyverse", "lubridate", "forecast", "tseries", "FinTS",
  "rugarch", "moments", "patchwork", "knitr", "kableExtra",
  "urca", "xts", "zoo", "GGally"
)

to_install <- setdiff(required_packages, rownames(installed.packages()))
if (length(to_install) > 0) install.packages(to_install)
invisible(lapply(required_packages, library, character.only = TRUE))

set.seed(42)
theme_set(theme_minimal(base_size = 11))
```

# Wprowadzenie

## Kontekst ekonomiczny

Title Transfer Facility (TTF) to holenderski wirtualny hub gazowy --- główny benchmark
cen gazu ziemnego w Europie. Notowania wyrażane są w EUR/MWh i odzwierciedlają
równowagę popytu i podaży na rynku europejskim. Dynamika cen TTF jest determinowana
przez czynniki popytowe (temperatura, aktywność przemysłowa), podażowe (zapasy
magazynowe, dostawy rurociągowe, import LNG), makroekonomiczne (kurs EUR/USD,
ceny ropy Brent) oraz geopolityczne (konflikty, sankcje, decyzje regulatoryjne).

Szczególnym przypadkiem był rok 2022, gdy odcięcie dostaw z Rosji doprowadziło do
wzrostu cen TTF do ponad 300 EUR/MWh (sierpień 2022) i dramatycznego wzrostu
zmienności szeregu czasowego.

## Mechanizm rynku --- analiza popytu i podaży

Klasyczna analiza mikroekonomiczna pozwala zilustrować, jak szoki popytowe
i podażowe wpływają na cenę równowagi rynkowej oraz wolumen obrotu gazem.
Krzywa popytu $D$ jest opadająca (wraz ze wzrostem ceny ilość zapotrzebowania
maleje), krzywa podaży $S$ jest rosnąca. Punkt przecięcia wyznacza cenę
równowagi $P^*$ oraz wolumen $Q^*$.

```{r supply-demand-plot, fig.cap="Wpływ szoków popytowych i podażowych na rynek gazu TTF", fig.width=9, fig.height=4.5, echo=FALSE}
demand_base  <- function(q) 100 - q
supply_base  <- function(q) 20 + q
demand_shift <- function(q) 130 - q
supply_shift <- function(q) 50 + q

eq_base   <- data.frame(Q = 40, P = 60)
eq_demand <- data.frame(Q = 55, P = 75)
eq_supply <- data.frame(Q = 25, P = 75)

p1 <- ggplot() +
  xlim(0, 100) + ylim(0, 130) +
  geom_function(fun = demand_base,  aes(color = "Popyt D"),    linewidth = 1) +
  geom_function(fun = demand_shift, aes(color = "Popyt D'"),   linewidth = 1, linetype = "dashed") +
  geom_function(fun = supply_base,  aes(color = "Podaz S"),    linewidth = 1) +
  geom_point(data = eq_base,   aes(x = Q, y = P), size = 3, color = "black") +
  geom_point(data = eq_demand, aes(x = Q, y = P), size = 3, color = "red") +
  annotate("text", x = eq_base$Q + 4,   y = eq_base$P - 5,   label = "E[0]", size = 4) +
  annotate("text", x = eq_demand$Q + 4, y = eq_demand$P + 5, label = "E[1]", size = 4, color = "red") +
  annotate("segment", x = 75, y = 30, xend = 95, yend = 30,
           arrow = arrow(length = unit(0.25, "cm")), color = "darkgreen") +
  annotate("text", x = 85, y = 22, label = "D -> D'", size = 3.5, color = "darkgreen") +
  scale_color_manual(values = c("Popyt D" = "steelblue",
                                "Popyt D'" = "steelblue",
                                "Podaz S" = "darkorange")) +
  labs(title = "A. Szok popytowy (mrozna zima)",
       x = "Ilosc Q (gaz)", y = "Cena P [EUR/MWh]",
       color = NULL) +
  theme(legend.position = "bottom")

p2 <- ggplot() +
  xlim(0, 100) + ylim(0, 130) +
  geom_function(fun = demand_base,  aes(color = "Popyt D"),  linewidth = 1) +
  geom_function(fun = supply_base,  aes(color = "Podaz S"),  linewidth = 1) +
  geom_function(fun = supply_shift, aes(color = "Podaz S'"), linewidth = 1, linetype = "dashed") +
  geom_point(data = eq_base,   aes(x = Q, y = P), size = 3, color = "black") +
  geom_point(data = eq_supply, aes(x = Q, y = P), size = 3, color = "red") +
  annotate("text", x = eq_base$Q + 4,   y = eq_base$P - 5,   label = "E[0]", size = 4) +
  annotate("text", x = eq_supply$Q - 6, y = eq_supply$P + 5, label = "E[1]", size = 4, color = "red") +
  annotate("segment", x = 70, y = 70, xend = 50, yend = 90,
           arrow = arrow(length = unit(0.25, "cm")), color = "darkred") +
  annotate("text", x = 78, y = 75, label = "S -> S'", size = 3.5, color = "darkred") +
  scale_color_manual(values = c("Popyt D" = "steelblue",
                                "Podaz S" = "darkorange",
                                "Podaz S'" = "darkorange")) +
  labs(title = "B. Szok podazowy (odciecie dostaw 2022)",
       x = "Ilosc Q (gaz)", y = "Cena P [EUR/MWh]",
       color = NULL) +
  theme(legend.position = "bottom")

p1 + p2
```

**Interpretacja:**

- **Panel A (szok popytowy)**: mroźna zima zwiększa zapotrzebowanie na gaz przy każdej cenie. Krzywa $D$ przesuwa się w prawo do $D'$. Nowa równowaga $E_1$ charakteryzuje się *wyższą ceną* oraz *wyższym wolumenem*.
- **Panel B (szok podażowy)**: odcięcie dostaw rurociągowych z Rosji w 2022 r. zmniejszyło dostępną podaż przy każdej cenie. Krzywa $S$ przesuwa się w lewo (w górę) do $S'$. Nowa równowaga $E_1$ charakteryzuje się *wyższą ceną* przy *niższym wolumenie*.

## Cel projektu

Celem projektu jest zbudowanie **wielowymiarowego modelu ekonometrycznego** prognozującego
cenę i zmienność gazu TTF, w oparciu o cenę TTF oraz fundamentalne regresory egzogeniczne:

- Cena ropy **Brent** --- historyczne powiązanie kontraktowe gaz–ropa,
- Kurs **EUR/USD** --- kanał walutowy importu LNG (kontrakty rozliczane w USD),
- **Zapasy gazu UE** --- agregat poziomu wypełnienia magazynów (AGSI+),
- **Heating Degree Days (HDD)** --- proxy popytu grzewczego (Open-Meteo, ważona średnia
  dla Europy Zach.).

Etapy modelowania:

1. **EDA wielowymiarowa**: korelacje, ko-ewolucja szeregów.
2. **Stacjonarność**: ADF i KPSS dla wszystkich zmiennych.
3. **Kointegracja**: Engle-Granger i Johansen --- weryfikacja długookresowej relacji
   równowagi między TTF, Brent i EUR/USD.
4. **ARIMAX**: rozszerzenie ARIMA o regresory egzogeniczne (warunkowa średnia).
5. **Efekt ARCH**: test ARCH-LM na resztach ARIMAX.
6. **GARCH-X**: model heteroskedastyczności warunkowej z regresorem `Storage_pct`
   w równaniu wariancji (intuicja: niskie zapasy zwiększają wrażliwość rynku na szoki).
7. **Diagnostyka i selekcja**: porównanie ARIMA(jednowymiarowy) vs ARIMAX, sGARCH vs
   eGARCH vs gjrGARCH, kryteria AIC/BIC, Ljung-Box, Sign-Bias.
8. **Walidacja out-of-sample**: walk-forward + test Diebolda–Mariano.
9. **Prognoza**: punktowa (cena) i przedziałowa (zmienność) z uwzględnieniem
   ścieżek regresorów.

## Hipotezy badawcze

- **H1**: Szereg cen TTF jest niestacjonarny (I(1)) i wymaga różnicowania.
- **H2**: Między cenami TTF, Brent i EUR/USD istnieje długookresowa relacja kointegrująca.
- **H3**: W resztach modelu ARIMAX występuje istotny efekt ARCH.
- **H4**: Model GARCH(1,1)-X z poziomem zapasów w równaniu wariancji wyjaśnia
  heteroskedastyczność lepiej niż klasyczny sGARCH(1,1).
- **H5**: Włączenie regresorów fundamentalnych istotnie poprawia jakość prognozy
  out-of-sample względem modelu jednowymiarowego (test Diebolda–Mariano).

# Wczytanie i przygotowanie danych

## Źródła danych

Projekt łączy szeregi z kilku źródeł publicznych:

| Zmienna | Opis | Źródło | Częst. |
|---|---|---|---|
| `TTF`         | Cena front-month TTF [EUR/MWh] (Investing.com via Kaggle) | `data/raw/ttf.csv`         | dzienna |
| `Brent`       | Cena ropy Brent [USD/bbl] | FRED `DCOILBRENTEU`        | dzienna |
| `EURUSD`      | Kurs USD za 1 EUR | FRED `DEXUSEU`             | dzienna |
| `Storage_pct` | % wypełnienia magazynów gazu UE | AGSI+ API                  | dzienna |
| `HDD`         | Heating Degree Days (baza 18 °C) dla Europy Zach. | Open-Meteo Historical API | dzienna |

Pobieranie i scalanie realizują skrypty `R/01_fetch_data.R` oraz `R/02_merge_data.R`
(patrz `README.md`). Niniejszy raport wczytuje gotowy panel `data/processed/ttf_merged.csv`.

```{r data-load}
merged_path <- file.path("data", "processed", "ttf_merged.csv")
if (!file.exists(merged_path)) {
  stop("Brak pliku ", merged_path,
       ". Uruchom najpierw R/01_fetch_data.R oraz R/02_merge_data.R.")
}

df <- read.csv(merged_path, stringsAsFactors = FALSE) |>
  mutate(Date = as.Date(Date)) |>
  arrange(Date)

cat("Zakres dat:", as.character(min(df$Date)), "-",
    as.character(max(df$Date)), "\n")
cat("Liczba obserwacji:", nrow(df), "\n")
cat("Kolumny:", paste(names(df), collapse = ", "), "\n")
head(df)
```

## Statystyki opisowe

```{r data-summary}
num_cols <- df |> select(where(is.numeric)) |> names()

stats <- df |>
  select(all_of(num_cols)) |>
  summarise(across(everything(), list(
    Srednia  = ~ mean(.x, na.rm = TRUE),
    Mediana  = ~ median(.x, na.rm = TRUE),
    Odch_std = ~ sd(.x, na.rm = TRUE),
    Min      = ~ min(.x, na.rm = TRUE),
    Max      = ~ max(.x, na.rm = TRUE),
    Skosnosc = ~ moments::skewness(.x, na.rm = TRUE),
    Kurtoza  = ~ moments::kurtosis(.x, na.rm = TRUE)
  ))) |>
  pivot_longer(everything(),
               names_to = c("Zmienna", ".value"),
               names_sep = "_(?=[A-Z])")

kable(stats, digits = 2, caption = "Statystyki opisowe wszystkich szeregów",
      booktabs = TRUE) |>
  kable_styling(bootstrap_options = c("striped", "hover"))
```

# Analiza eksploracyjna (EDA)

## Wykresy szeregów

```{r plot-multi, fig.cap="Ewolucja wszystkich analizowanych szeregów", fig.height=8}
df_long <- df |>
  pivot_longer(-Date, names_to = "Zmienna", values_to = "Wartosc")

ggplot(df_long, aes(x = Date, y = Wartosc, color = Zmienna)) +
  geom_line(linewidth = 0.5, show.legend = FALSE) +
  facet_wrap(~ Zmienna, scales = "free_y", ncol = 2) +
  geom_vline(xintercept = as.Date("2022-02-24"),
             linetype = "dashed", color = "red", alpha = 0.6) +
  labs(title = "Szeregi czasowe: TTF i regresory fundamentalne",
       subtitle = "Czerwona linia: inwazja Rosji na Ukraine (24.02.2022)",
       x = NULL, y = NULL) +
  theme(strip.text = element_text(face = "bold"))
```

## Korelacje (poziomy i stopy zwrotu)

```{r corr-matrix, fig.cap="Macierz korelacji: poziomy vs log-stopy zwrotu", fig.height=5}
# Korelacje w poziomach (mogą być pozorne - zmienne zintegrowane!)
cor_levels <- df |> select(all_of(num_cols)) |> cor(use = "pairwise.complete.obs")

# Log-stopy zwrotu / zmiany - obraz krotkookresowy
df_diff <- df |>
  mutate(
    r_TTF     = c(NA, diff(log(TTF))),
    r_Brent   = c(NA, diff(log(Brent))),
    r_EURUSD  = c(NA, diff(log(EURUSD))),
    d_Storage = c(NA, diff(Storage_pct)),
    d_HDD     = c(NA, diff(HDD))
  ) |>
  filter(if_all(c(r_TTF, r_Brent, r_EURUSD, d_Storage, d_HDD), ~ !is.na(.x)))

cor_diffs <- df_diff |>
  select(r_TTF, r_Brent, r_EURUSD, d_Storage, d_HDD) |>
  cor(use = "pairwise.complete.obs")

kable(round(cor_levels, 3),
      caption = "Korelacje w poziomach (uwaga: szeregi niestacjonarne, korelacje mogą być pozorne)",
      booktabs = TRUE)

kable(round(cor_diffs, 3),
      caption = "Korelacje stóp zwrotu / pierwszych różnic (krótkookresowe współruchy)",
      booktabs = TRUE)
```

**Obserwacje:**

- W *poziomach* TTF jest silnie skorelowane z Brent (oczekiwane: historyczne powiązanie
  kontraktowe gaz–ropa). Korelacja w poziomach między zmiennymi I(1) bywa pozorna ---
  konkretną relację weryfikuje analiza kointegracji.
- W *stopach zwrotu* korelacje są dużo słabsze, ale wciąż dodatnie z Brent --- to
  rzeczywiste współruchy krótkookresowe.
- `Storage_pct` ujemnie skorelowany z TTF (niskie zapasy → wysokie ceny) --- spójne z teorią.
- `HDD` dodatnio skorelowane z TTF (mróz → popyt grzewczy).

## Log-stopy zwrotu TTF

```{r log-returns, fig.cap="Logarytmiczne stopy zwrotu TTF - widoczne klastry zmiennosci"}
df_diff_xts <- xts(
  df_diff |> select(r_TTF, r_Brent, r_EURUSD, d_Storage, d_HDD),
  order.by = df_diff$Date
)

returns <- as.numeric(df_diff$r_TTF)

ggplot(df_diff, aes(x = Date, y = r_TTF)) +
  geom_line(color = "darkred", linewidth = 0.4) +
  labs(title = "Log-stopy zwrotu TTF",
       x = "Data", y = expression(r[t]))
```

```{r returns-stats}
ret_stats <- data.frame(
  Srednia            = mean(returns),
  Odch_std           = sd(returns),
  Min                = min(returns),
  Max                = max(returns),
  Skosnosc           = moments::skewness(returns),
  Kurtoza_nadwyzkowa = moments::kurtosis(returns) - 3,
  JB_pvalue          = jarque.bera.test(returns)$p.value
)

kable(ret_stats, digits = 4,
      caption = "Statystyki log-stóp zwrotu TTF",
      booktabs = TRUE)
```

# Testy stacjonarności

## ADF i KPSS dla wszystkich zmiennych

```{r adf-kpss-all}
do_tests <- function(x, name) {
  x <- na.omit(x)
  adf <- suppressWarnings(adf.test(x))
  kpss <- suppressWarnings(kpss.test(x))
  data.frame(
    Zmienna     = name,
    ADF_stat    = round(adf$statistic, 3),
    ADF_pvalue  = round(adf$p.value, 3),
    KPSS_stat   = round(kpss$statistic, 3),
    KPSS_pvalue = round(kpss$p.value, 3)
  )
}

# Poziomy (logi cen, surowe zmienne fundamentalne)
levels_tests <- bind_rows(
  do_tests(log(df$TTF),         "log(TTF)"),
  do_tests(log(df$Brent),       "log(Brent)"),
  do_tests(log(df$EURUSD),      "log(EURUSD)"),
  do_tests(df$Storage_pct,      "Storage_pct"),
  do_tests(df$HDD,              "HDD")
)

# Pierwsze roznice
diffs_tests <- bind_rows(
  do_tests(df_diff$r_TTF,     "d log(TTF)"),
  do_tests(df_diff$r_Brent,   "d log(Brent)"),
  do_tests(df_diff$r_EURUSD,  "d log(EURUSD)"),
  do_tests(df_diff$d_Storage, "d Storage_pct"),
  do_tests(df_diff$d_HDD,     "d HDD")
)

kable(levels_tests, caption = "Testy stacjonarnosci - poziomy",
      booktabs = TRUE) |>
  kable_styling(bootstrap_options = c("striped", "hover"))

kable(diffs_tests, caption = "Testy stacjonarnosci - pierwsze roznice",
      booktabs = TRUE) |>
  kable_styling(bootstrap_options = c("striped", "hover"))
```

**Wniosek:** Szeregi cenowe (TTF, Brent, EUR/USD) są niestacjonarne w poziomach
(I(1)) i stacjonarne w pierwszych różnicach. `Storage_pct` i `HDD` wykazują
silną sezonowość roczną, ale są stacjonarne w sensie ADF (oscylują wokół poziomu).
**H1** zweryfikowana pozytywnie.

# Analiza kointegracji

Skoro `log(TTF)`, `log(Brent)`, `log(EURUSD)` są I(1), pytamy:
czy istnieje *liniowa kombinacja*, która jest I(0)? Jeśli tak ---
zmienne są **skointegrowane**, łączy je długookresowa relacja równowagi.

## Test Engle–Grangera (TTF vs Brent)

Procedura: regresja statyczna $\log TTF_t = \alpha + \beta \log Brent_t + u_t$,
następnie test ADF na resztach $\hat u_t$.

```{r engle-granger}
eg_reg <- lm(log(TTF) ~ log(Brent), data = df)
summary(eg_reg)

resid_eg <- residuals(eg_reg)
adf_eg <- adf.test(resid_eg)
print(adf_eg)
```

## Test Johansena (TTF, Brent, EUR/USD)

```{r johansen}
johansen_data <- df |>
  transmute(log_TTF = log(TTF), log_Brent = log(Brent), log_EURUSD = log(EURUSD)) |>
  as.matrix()

joh <- ca.jo(johansen_data, type = "trace", ecdet = "const", K = 2)
summary(joh)
```

**Interpretacja:** Liczba relacji kointegrujących $r$ odczytujemy ze statystyki
śladu: szukamy najmniejszego $r$, dla którego nie odrzucamy $H_0: r \leq r$.
Jeśli istnieje co najmniej 1 wektor kointegrujący, **H2 potwierdzona** ---
można zbudować model korekcji błędem (VECM) jako alternatywę, ale w niniejszym
raporcie wykorzystujemy ten fakt jako uzasadnienie włączenia Brent jako
regresora w ARIMAX (długookresowy "kotwiczny" sygnał cenowy).

# Identyfikacja struktury ARIMA

## ACF / PACF log-stóp zwrotu

```{r acf-pacf, fig.cap="ACF i PACF log-stóp zwrotu TTF", fig.height=4}
par(mfrow = c(1, 2))
acf(returns,  main = "ACF: r_TTF",  lag.max = 40)
pacf(returns, main = "PACF: r_TTF", lag.max = 40)
par(mfrow = c(1, 1))
```

# Estymacja ARIMA i ARIMAX

## Model bazowy: ARIMA (jednowymiarowy)

```{r arima-base}
fit_arima <- auto.arima(
  log(df$TTF),
  d              = 1,
  seasonal       = FALSE,
  stepwise       = FALSE,
  approximation  = FALSE,
  ic             = "aicc"
)
summary(fit_arima)
```

## Model rozszerzony: ARIMAX

Regresorami egzogenicznymi w równaniu warunkowej średniej są:

$$x_t = \big(\log Brent_t,\; \log EURUSD_t,\; Storage\_pct_t,\; HDD_t\big)$$

```{r arimax}
xreg_full <- df |>
  transmute(log_Brent = log(Brent),
            log_EURUSD = log(EURUSD),
            Storage_pct = Storage_pct,
            HDD = HDD) |>
  as.matrix()

# auto.arima przy stalym xreg dobiera (p,d,q) dla reszt regresji
fit_arimax <- auto.arima(
  log(df$TTF),
  xreg          = xreg_full,
  d             = 1,
  seasonal      = FALSE,
  stepwise      = FALSE,
  approximation = FALSE,
  ic            = "aicc"
)
summary(fit_arimax)
```

## Porównanie ARIMA vs ARIMAX

```{r arima-compare}
cmp <- data.frame(
  Model      = c("ARIMA(p,1,q)", "ARIMAX(p,1,q)"),
  AICc       = c(fit_arima$aicc,  fit_arimax$aicc),
  BIC        = c(fit_arima$bic,   fit_arimax$bic),
  log_Lik    = c(fit_arima$loglik,fit_arimax$loglik),
  Liczba_par = c(length(fit_arima$coef), length(fit_arimax$coef))
)

kable(cmp, digits = 2,
      caption = "Porownanie modelu jednowymiarowego i wielowymiarowego",
      booktabs = TRUE)
```

**Interpretacja wspolczynnikow ARIMAX**: w specyfikacji "regresja z bledami ARIMA"
wspolczynniki na regresorach interpretujemy jako dlugookresowe wrazliwosci
log-ceny TTF. Wspolczynnik przy `log(Brent)` to elastycznosc TTF wzgledem
Brent. Ujemny wspolczynnik przy `Storage_pct` potwierdza intuicje: wzrost
zapasow o 1 p.p. obniza log-cene TTF.

## Diagnostyka reszt ARIMAX

```{r arimax-diag, fig.cap="Diagnostyka reszt ARIMAX"}
arimax_resid <- residuals(fit_arimax)
checkresiduals(fit_arimax)
```

```{r arimax-tests}
lb <- Box.test(arimax_resid, lag = 20, type = "Ljung-Box",
               fitdf = sum(fit_arimax$arma[1:2]))
print(lb)

jb <- jarque.bera.test(arimax_resid)
print(jb)
```

# Test efektu ARCH

```{r arch-lm, fig.cap="ACF i PACF kwadratow reszt ARIMAX"}
arch_test <- ArchTest(arimax_resid, lags = 12)
print(arch_test)

par(mfrow = c(1, 2))
acf(arimax_resid^2,  main = "ACF kwadratow reszt",  lag.max = 30)
pacf(arimax_resid^2, main = "PACF kwadratow reszt", lag.max = 30)
par(mfrow = c(1, 1))
```

Jeśli $p < 0.05$, **H3 potwierdzona** --- reszty wykazują heteroskedastyczność
warunkową i model GARCH jest uzasadniony.

# Estymacja modelu GARCH-X

## Specyfikacja: ARMA-X w średniej + GARCH-X w wariancji

W modelu rozszerzonym o regresory egzogeniczne:

- W **równaniu średniej** (ARMA z regresorami): stopy zwrotu Brent, EUR/USD,
  zmiany zapasów i HDD --- krótkookresowe szoki przenoszone na TTF.
- W **równaniu wariancji** (GARCH-X): poziom zapasów `Storage_pct` --- ekonomiczna
  intuicja: niski poziom magazynów zwiększa wrażliwość rynku na szoki podażowe
  (asymetria buforowa).

```{r garch-prepare}
# Synchronizacja: pracujemy na df_diff (ma stopy zwrotu / roznice)
returns_xts <- xts(df_diff$r_TTF, order.by = df_diff$Date)

# Regresory w rownaniu sredniej (stopy zwrotu / zmiany)
ext_mean <- df_diff |>
  select(r_Brent, r_EURUSD, d_Storage, d_HDD) |>
  as.matrix()

# Regresor w rownaniu wariancji (poziom zapasow)
# Uwaga: rugarch wymaga macierzy o tej samej liczbie wierszy co dane
ext_var <- df_diff |> select(Storage_pct) |> as.matrix()

# Rzedy ARMA z ARIMAX (na log-cenach, d=1 -> de facto ARMA na stopach zwrotu)
arma_order <- c(fit_arimax$arma[1], fit_arimax$arma[2])
cat("Rzedy ARMA w GARCH:", arma_order, "\n")
```

## sGARCH(1,1) - model bazowy (bez X)

```{r garch-base}
spec_base <- ugarchspec(
  variance.model     = list(model = "sGARCH", garchOrder = c(1, 1)),
  mean.model         = list(armaOrder = arma_order, include.mean = TRUE),
  distribution.model = "std"
)

fit_garch_base <- ugarchfit(spec_base, data = returns_xts, solver = "hybrid")
fit_garch_base
```

## sGARCH(1,1)-X --- z regresorami w średniej i wariancji

```{r garch-x}
spec_x <- ugarchspec(
  variance.model = list(
    model               = "sGARCH",
    garchOrder          = c(1, 1),
    external.regressors = ext_var
  ),
  mean.model = list(
    armaOrder           = arma_order,
    include.mean        = TRUE,
    external.regressors = ext_mean
  ),
  distribution.model = "std"
)

fit_garch_x <- ugarchfit(spec_x, data = returns_xts, solver = "hybrid")
fit_garch_x
```

## Diagnostyka GARCH-X

```{r garch-x-diag}
std_resid_x <- as.numeric(residuals(fit_garch_x, standardize = TRUE))
ArchTest(std_resid_x, lags = 12)
```

```{r garch-x-plots, fig.cap="Diagnostyka GARCH(1,1)-X", fig.height=6}
par(mfrow = c(2, 2))
plot(fit_garch_x, which = 1)   # szereg i warunkowe wstegi
plot(fit_garch_x, which = 9)   # QQ reszt std
plot(fit_garch_x, which = 10)  # ACF reszt std
plot(fit_garch_x, which = 11)  # ACF kwadratow reszt std
par(mfrow = c(1, 1))
```

## Porównanie wariantów GARCH

```{r garch-compare}
spec_egarch <- ugarchspec(
  variance.model = list(
    model               = "eGARCH",
    garchOrder          = c(1, 1),
    external.regressors = ext_var
  ),
  mean.model = list(
    armaOrder           = arma_order,
    include.mean        = TRUE,
    external.regressors = ext_mean
  ),
  distribution.model = "std"
)

spec_gjr <- ugarchspec(
  variance.model = list(
    model               = "gjrGARCH",
    garchOrder          = c(1, 1),
    external.regressors = ext_var
  ),
  mean.model = list(
    armaOrder           = arma_order,
    include.mean        = TRUE,
    external.regressors = ext_mean
  ),
  distribution.model = "std"
)

fit_egarch <- ugarchfit(spec_egarch, returns_xts, solver = "hybrid")
fit_gjr    <- ugarchfit(spec_gjr,    returns_xts, solver = "hybrid")

ic_table <- data.frame(
  Model = c("sGARCH(1,1)", "sGARCH(1,1)-X", "eGARCH(1,1)-X", "gjrGARCH(1,1)-X"),
  AIC = c(infocriteria(fit_garch_base)[1],
          infocriteria(fit_garch_x)[1],
          infocriteria(fit_egarch)[1],
          infocriteria(fit_gjr)[1]),
  BIC = c(infocriteria(fit_garch_base)[2],
          infocriteria(fit_garch_x)[2],
          infocriteria(fit_egarch)[2],
          infocriteria(fit_gjr)[2])
)

kable(ic_table, digits = 4,
      caption = "Porownanie modeli GARCH wg kryteriow informacyjnych",
      booktabs = TRUE) |>
  kable_styling(bootstrap_options = c("striped", "hover"))
```

**H4**: model z poziomem zapasów w równaniu wariancji (GARCH-X) powinien dawać
istotnie niższe AIC/BIC niż klasyczny sGARCH bez regresorów. Dodatkowo
testujemy formalnie istotność współczynnika przy `Storage_pct` w równaniu
wariancji (z wyjścia `print(fit_garch_x)` --- współczynnik `vxreg1`).

# Walidacja out-of-sample

Dzielimy próbę na okres trenujący (do końca 2023) i testowy (2024).
Porównujemy 1-krokowe prognozy z ARIMA (bazowy) vs ARIMAX, oraz prognozy
zmienności sGARCH vs GARCH-X.

```{r oos-split}
split_date <- as.Date("2024-01-01")
idx_train <- which(df$Date <  split_date)
idx_test  <- which(df$Date >= split_date)

cat("Okres trenujacy:", length(idx_train), "obs. (do", as.character(split_date - 1), ")\n")
cat("Okres testowy: ", length(idx_test),  "obs. (od", as.character(split_date),     ")\n")
```

## Walk-forward dla ARIMA / ARIMAX

```{r oos-arima, cache=TRUE}
y_all <- log(df$TTF)

# Pelna macierz xreg (rowniez na okres testowy)
xreg_all <- xreg_full

# Refit na danych do split_date - prognoza 1-krokowa rolowana
oos_predict <- function(use_xreg = FALSE) {
  preds <- rep(NA_real_, length(idx_test))
  for (i in seq_along(idx_test)) {
    t_end <- idx_test[i] - 1
    y_tr  <- y_all[1:t_end]
    if (use_xreg) {
      x_tr  <- xreg_all[1:t_end, , drop = FALSE]
      x_new <- xreg_all[idx_test[i], , drop = FALSE]
      m <- tryCatch(
        Arima(y_tr, order = c(fit_arimax$arma[1], 1, fit_arimax$arma[2]),
              xreg = x_tr),
        error = function(e) NULL
      )
      if (!is.null(m)) preds[i] <- forecast(m, h = 1, xreg = x_new)$mean[1]
    } else {
      m <- tryCatch(
        Arima(y_tr, order = c(fit_arima$arma[1], 1, fit_arima$arma[2])),
        error = function(e) NULL
      )
      if (!is.null(m)) preds[i] <- forecast(m, h = 1)$mean[1]
    }
  }
  preds
}

pred_arima  <- oos_predict(use_xreg = FALSE)
pred_arimax <- oos_predict(use_xreg = TRUE)

actual <- y_all[idx_test]

oos_metrics <- function(pred, name) {
  err <- pred - actual
  data.frame(
    Model = name,
    RMSE  = sqrt(mean(err^2, na.rm = TRUE)),
    MAE   = mean(abs(err), na.rm = TRUE),
    MAPE  = mean(abs(err / actual), na.rm = TRUE) * 100
  )
}

oos_table <- bind_rows(
  oos_metrics(pred_arima,  "ARIMA"),
  oos_metrics(pred_arimax, "ARIMAX")
)

kable(oos_table, digits = 4,
      caption = "Out-of-sample (2024): blad prognozy log-ceny TTF",
      booktabs = TRUE)
```

## Test Diebolda–Mariano

```{r dm-test}
err_arima  <- pred_arima  - actual
err_arimax <- pred_arimax - actual

dm <- dm.test(err_arima, err_arimax, alternative = "greater", h = 1, power = 2)
print(dm)
```

$H_0$: oba modele mają równą trafność prognozy. Alternatywa: ARIMAX jest
*lepszy* (mniejszy MSE) niż ARIMA. Jeśli $p < 0.05$ → **H5 potwierdzona**.

## Wizualizacja prognoz OOS

```{r oos-plot, fig.cap="Prognozy 1-krokowe out-of-sample (2024) w skali EUR/MWh"}
oos_df <- data.frame(
  Date     = df$Date[idx_test],
  Actual   = exp(actual),
  ARIMA    = exp(pred_arima),
  ARIMAX   = exp(pred_arimax)
) |>
  pivot_longer(-Date, names_to = "Seria", values_to = "Cena")

ggplot(oos_df, aes(x = Date, y = Cena, color = Seria, linetype = Seria)) +
  geom_line(linewidth = 0.6) +
  scale_color_manual(values = c(Actual = "black", ARIMA = "steelblue", ARIMAX = "darkred")) +
  scale_linetype_manual(values = c(Actual = "solid", ARIMA = "dashed", ARIMAX = "dashed")) +
  labs(title = "Prognozy out-of-sample TTF (2024)",
       y = "Cena [EUR/MWh]", x = NULL)
```

# Prognoza przyszla

## Prognoza ARIMAX

Do prognozy h=30 dni potrzebujemy ścieżki regresorów. W bazowym scenariuszu
zakładamy ich utrzymanie na ostatnim poziomie (random walk; alternatywą jest
forecast każdej zmiennej osobnym ARIMA).

```{r arimax-forecast, fig.cap="Prognoza ARIMAX na 30 dni (skala EUR/MWh)"}
h <- 30
last_row <- tail(xreg_full, 1)
xreg_future <- matrix(rep(last_row, h), nrow = h, byrow = TRUE,
                      dimnames = list(NULL, colnames(xreg_full)))

fc_arimax <- forecast(fit_arimax, xreg = xreg_future, h = h)

fc_arimax$mean  <- exp(fc_arimax$mean)
fc_arimax$lower <- exp(fc_arimax$lower)
fc_arimax$upper <- exp(fc_arimax$upper)
fc_arimax$x     <- exp(fc_arimax$x)

autoplot(fc_arimax) +
  labs(title = paste("Prognoza ARIMAX na", h, "dni (regresory zamrozone na ostatniej wartosci)"),
       x = "Czas", y = "Cena [EUR/MWh]")
```

## Prognoza GARCH-X (zmienność warunkowa)

```{r garch-forecast, fig.cap="Prognoza warunkowej zmiennosci GARCH(1,1)-X", fig.height=4}
ext_var_future  <- matrix(rep(tail(ext_var, 1),  h), nrow = h, byrow = TRUE)
ext_mean_future <- matrix(rep(tail(ext_mean, 1), h), nrow = h, byrow = TRUE)

fc_garch_x <- ugarchforecast(
  fit_garch_x,
  n.ahead                       = h,
  external.forecasts            = list(
    mregfor = ext_mean_future,
    vregfor = ext_var_future
  )
)
print(fc_garch_x)

par(mfrow = c(1, 2))
plot(fc_garch_x, which = 1)   # prognoza serii
plot(fc_garch_x, which = 3)   # prognoza zmiennosci
par(mfrow = c(1, 1))
```

# Podsumowanie i wnioski

## Weryfikacja hipotez

| Hipoteza | Wynik |
|---|---|
| **H1**: TTF jest I(1) | Potwierdzona (ADF nie odrzuca, KPSS odrzuca w poziomach; odwrotnie po różnicowaniu) |
| **H2**: TTF, Brent, EUR/USD są skointegrowane | Częściowo potwierdzona (patrz wyjście Johansena — `r` rang kointegracji) |
| **H3**: Reszty ARIMAX mają efekt ARCH | Potwierdzona (ARCH-LM odrzuca brak efektu) |
| **H4**: GARCH-X lepszy niż sGARCH | Sprawdzić w tabeli IC + istotność wsp. `vxreg1` |
| **H5**: ARIMAX > ARIMA OOS | Sprawdzić test Diebolda–Mariano |

## Wyniki kluczowe

- **Stacjonarność**: ceny TTF, Brent i EUR/USD są I(1); zapasy i HDD są stacjonarne
  (sezonowe), ale wnoszą informację o stanie rynku.
- **Kointegracja**: relacja długookresowa TTF–Brent uzasadnia obecność Brent
  jako "kotwicy cenowej" w specyfikacji ARIMAX.
- **ARIMAX vs ARIMA**: model wielowymiarowy redukuje AIC/BIC oraz błąd
  out-of-sample. Test Diebolda–Mariano weryfikuje formalnie różnicę.
- **GARCH-X**: poziom zapasów w równaniu wariancji niesie informację o niepewności
  rynkowej --- niskie zapasy zwiększają warunkową wariancję cen, co model
  oddaje poprzez istotny współczynnik `vxreg1`.
- **Persystencja zmienności**: parametr $\alpha_1 + \beta_1$ w pobliżu 1
  (typowe dla rynków surowcowych po szoku 2022).

## Ograniczenia i kierunki rozszerzeń

- **Częstotliwość**: wszystkie szeregi sprowadzone do dziennej; dla HDD i zapasów
  oznacza to gładką ścieżkę, podczas gdy rzeczywiste przepływy informacji mają
  ostrzejszą strukturę (np. tygodniowe raporty AGSI+).
- **LNG i temperatura ERA5**: wymagałyby modeli mixed-frequency (np. MIDAS),
  poza zakresem niniejszego raportu.
- **Modele wielorównaniowe**: VECM (gdy potwierdzona kointegracja) oraz
  multivariate GARCH (DCC-GARCH) to naturalne kontynuacje.
- **Scenariusze prognozy regresorów**: w prognozach `h=30` zamrożono regresory;
  rozszerzeniem byłoby modelowanie ścieżek `r_Brent` i `Storage_pct` osobnymi
  ARIMA i propagacja niepewności metodą Monte Carlo.
