---
title: "Modelowanie i prognozowanie cen gazu TTF"
subtitle: "Analiza ekonometryczna: ARIMA + GARCH"
author: "Maciek Gilecki, Wioletta Grabias"
date: "`r format(Sys.Date(), '%d.%m.%Y')`"
output:
  html_document:
    toc: true
    toc_float:
      collapsed: false
      smooth_scroll: true
    toc_depth: 3
    number_sections: true
    code_folding: show
    theme: flatly
    highlight: tango
    fig_caption: true
    df_print: paged
---

```{r setup, include=FALSE}
knitr::opts_chunk$set(
  echo = TRUE,
  warning = FALSE,
  message = FALSE,
  fig.width = 8,
  fig.height = 4.5,
  fig.align = "center",
  fig.pos = "H",
  out.extra = ""
)

# Pakiety
required_packages <- c(
  "tidyverse",
  "lubridate",
  "forecast",
  "tseries",
  "FinTS",
  "rugarch",
  "moments",
  "patchwork",
  "knitr",
  "kableExtra"
)

# Instalacja brakujących pakietów (odkomentuj przy pierwszym uruchomieniu)
install.packages(setdiff(required_packages, rownames(installed.packages())))

invisible(lapply(required_packages, library, character.only = TRUE))

set.seed(42)
theme_set(theme_minimal(base_size = 11))
```

# Wprowadzenie

## Kontekst ekonomiczny

Title Transfer Facility (TTF) to holenderski wirtualny hub gazowy --- główny benchmark
cen gazu ziemnego w Europie. Notowania wyrażane są w EUR/MWh i odzwierciedlają
równowagę popytu i podaży na rynku europejskim. Dynamika cen TTF jest determinowana
przez czynniki popytowe (temperatura, aktywność przemysłowa), podażowe (zapasy
magazynowe, dostawy rurociągowe, import LNG), makroekonomiczne (kurs EUR/USD,
ceny ropy Brent) oraz geopolityczne (konflikty, sankcje, decyzje regulatoryjne).

Szczególnym przypadkiem był rok 2022, gdy odcięcie dostaw z Rosji doprowadziło do
wzrostu cen TTF do ponad 300 EUR/MWh (sierpień 2022) i dramatycznego wzrostu
zmienności szeregu czasowego.

## Mechanizm rynku --- analiza popytu i podaży

Klasyczna analiza mikroekonomiczna pozwala zilustrować, jak szoki popytowe
i podażowe wpływają na cenę równowagi rynkowej oraz wolumen obrotu gazem.
Krzywa popytu $D$ jest opadająca (wraz ze wzrostem ceny ilość zapotrzebowania
maleje), krzywa podaży $S$ jest rosnąca. Punkt przecięcia wyznacza cenę
równowagi $P^*$ oraz wolumen $Q^*$.

```{r supply-demand-plot, fig.cap="Wpływ szoków popytowych i podażowych na rynek gazu TTF", fig.width=9, fig.height=4.5, echo=FALSE}
# Bazowe krzywe
demand_base  <- function(q) 100 - q
supply_base  <- function(q) 20 + q

# Szok popytowy (mroźna zima -> wzrost zapotrzebowania -> D w prawo)
demand_shift <- function(q) 130 - q

# Szok podażowy (odcięcie dostaw z Rosji 2022 -> S w lewo / w górę)
supply_shift <- function(q) 50 + q

# Punkty równowagi (z analitycznego rozwiązania D = S)
eq_base   <- data.frame(Q = 40, P = 60)
eq_demand <- data.frame(Q = 55, P = 75)
eq_supply <- data.frame(Q = 25, P = 75)

# --- Panel A: szok popytowy ---
p1 <- ggplot() +
  xlim(0, 100) + ylim(0, 130) +
  geom_function(fun = demand_base,  aes(color = "Popyt D"),    linewidth = 1) +
  geom_function(fun = demand_shift, aes(color = "Popyt D'"),   linewidth = 1, linetype = "dashed") +
  geom_function(fun = supply_base,  aes(color = "Podaz S"),    linewidth = 1) +
  geom_point(data = eq_base,   aes(x = Q, y = P), size = 3, color = "black") +
  geom_point(data = eq_demand, aes(x = Q, y = P), size = 3, color = "red") +
  annotate("text", x = eq_base$Q + 4,   y = eq_base$P - 5,   label = "E[0]", size = 4) +
  annotate("text", x = eq_demand$Q + 4, y = eq_demand$P + 5, label = "E[1]", size = 4, color = "red") +
  annotate("segment", x = 75, y = 30, xend = 95, yend = 30,
           arrow = arrow(length = unit(0.25, "cm")), color = "darkgreen") +
  annotate("text", x = 85, y = 22, label = "D -> D'", size = 3.5, color = "darkgreen") +
  scale_color_manual(values = c("Popyt D" = "steelblue",
                                "Popyt D'" = "steelblue",
                                "Podaz S" = "darkorange")) +
  labs(title = "A. Szok popytowy (mrozna zima)",
       x = "Ilosc Q (gaz)", y = "Cena P [EUR/MWh]",
       color = NULL) +
  theme(legend.position = "bottom")

# --- Panel B: szok podażowy ---
p2 <- ggplot() +
  xlim(0, 100) + ylim(0, 130) +
  geom_function(fun = demand_base,  aes(color = "Popyt D"),  linewidth = 1) +
  geom_function(fun = supply_base,  aes(color = "Podaz S"),  linewidth = 1) +
  geom_function(fun = supply_shift, aes(color = "Podaz S'"), linewidth = 1, linetype = "dashed") +
  geom_point(data = eq_base,   aes(x = Q, y = P), size = 3, color = "black") +
  geom_point(data = eq_supply, aes(x = Q, y = P), size = 3, color = "red") +
  annotate("text", x = eq_base$Q + 4,   y = eq_base$P - 5,   label = "E[0]", size = 4) +
  annotate("text", x = eq_supply$Q - 6, y = eq_supply$P + 5, label = "E[1]", size = 4, color = "red") +
  annotate("segment", x = 70, y = 70, xend = 50, yend = 90,
           arrow = arrow(length = unit(0.25, "cm")), color = "darkred") +
  annotate("text", x = 78, y = 75, label = "S -> S'", size = 3.5, color = "darkred") +
  scale_color_manual(values = c("Popyt D" = "steelblue",
                                "Podaz S" = "darkorange",
                                "Podaz S'" = "darkorange")) +
  labs(title = "B. Szok podazowy (odciecie dostaw 2022)",
       x = "Ilosc Q (gaz)", y = "Cena P [EUR/MWh]",
       color = NULL) +
  theme(legend.position = "bottom")

p1 + p2
```

**Interpretacja:**

- **Panel A (szok popytowy)**: mroźna zima zwiększa zapotrzebowanie na gaz przy każdej cenie. Krzywa $D$ przesuwa się w prawo do $D'$. Nowa równowaga $E_1$ charakteryzuje się *wyższą ceną* oraz *wyższym wolumenem*.
- **Panel B (szok podażowy)**: odcięcie dostaw rurociągowych z Rosji w 2022 r. zmniejszyło dostępną podaż przy każdej cenie. Krzywa $S$ przesuwa się w lewo (w górę) do $S'$. Nowa równowaga $E_1$ charakteryzuje się *wyższą ceną* przy *niższym wolumenie* --- ten przypadek odpowiada faktycznej dynamice cen TTF w 2022 r.

W praktyce na rynku TTF szoki podażowe i popytowe nakładają się na siebie, a powrót
do równowagi następuje przez kanały adaptacyjne: substytucję paliw, import LNG,
ograniczenie zużycia przemysłowego.

## Cel projektu

Celem projektu jest:

- Zbudowanie modelu **ARIMA** prognozującego warunkową średnią cen TTF.
- Weryfikacja efektu ARCH w resztach modelu.
- Estymacja modelu **GARCH** modelującego warunkową wariancję (zmienność).
- Diagnostyka oraz prognoza punktowa i przedziałowa.

## Hipotezy badawcze

- **H1**: Szereg cen TTF jest niestacjonarny i wymaga różnicowania.
- **H2**: W resztach modelu ARIMA występuje efekt ARCH.
- **H3**: Model GARCH lepiej oddaje strukturę zmienności niż klasyczne ARIMA.

# Wczytanie i przygotowanie danych

## Źródło danych

Dane wykorzystane w analizie pochodzą z platformy Kaggle, dataset
*Dutch TTF Natural Gas Futures Historical Dataset* udostępniony
przez Arushi Rawat:

<https://www.kaggle.com/datasets/arushirawat/dutch-ttf-natural-gas-futures-historical-dataset>
Pierwotnym źródłem notowań jest **Investing.com**, agregujący dane
z giełdy ICE Endex (kontrakty futures na gaz TTF). Dataset zawiera
historyczne notowania dzienne kontraktu pierwszego (*front-month
futures*) wyrażone w EUR/MWh.

**Struktura pliku CSV:**

- `Date` --- data sesji giełdowej
- `Price` --- cena zamknięcia [EUR/MWh] --- **zmienna analizowana**
- `Open, High, Low` --- ceny otwarcia, maksimum, minimum sesji
- `Vol.` --- wolumen obrotu
- `Change %` --- zmiana procentowa względem poprzedniej sesji

W projekcie wykorzystywana jest wyłącznie kolumna `Price` jako
zmienna zależna oraz `Date` jako indeks czasowy.

```{r data-load}
# Wczytanie surowych danych
ttf_raw <- read.csv("data/ttf.csv", stringsAsFactors = FALSE)

# Podgląd struktury
str(ttf_raw)
head(ttf_raw)
```

```{r data-clean}
# UWAGA: Kaggle używa formatu daty "MM/DD/YYYY" lub "DD-MM-YYYY"
# oraz kolumna ceny nazywa się "Price" (nie "Close"). Adaptujemy parser.

# Wyznacz nazwę kolumny ceny (Close lub Price)
price_col <- if ("Close" %in% names(ttf_raw)) "Close" else "Price"

ttf <- ttf_raw %>%
  rename(Price = !!price_col) %>%
  mutate(
    # Próba parsowania kilku popularnych formatów daty
    Date = suppressWarnings(parse_date_time(
      Date, orders = c("mdy", "dmy", "ymd", "Y-m-d", "m/d/Y", "d/m/Y")
    )),
    Date = as.Date(Date),
    # Usuwamy ewentualne przecinki w cenie (Kaggle czasem ma "1,234.56")
    Price = as.numeric(gsub(",", "", as.character(Price)))
  ) %>%
  select(Date, Price) %>%
  filter(!is.na(Price), !is.na(Date)) %>%
  arrange(Date) %>%
  distinct(Date, .keep_all = TRUE)

cat("Zakres dat:", as.character(min(ttf$Date)), "-",
    as.character(max(ttf$Date)), "\n")
cat("Liczba obserwacji:", nrow(ttf), "\n")
cat("Liczba braków:", sum(is.na(ttf$Price)), "\n")
```

```{r data-summary}
# Statystyki opisowe
summary_stats <- ttf %>%
  summarise(
    Srednia    = mean(Price),
    Mediana    = median(Price),
    Odch_std   = sd(Price),
    Min        = min(Price),
    Max        = max(Price),
    Skosnosc   = moments::skewness(Price),
    Kurtoza    = moments::kurtosis(Price)
  )

kable(summary_stats, digits = 2,
      caption = "Statystyki opisowe szeregu cen TTF",
      booktabs = TRUE)
```

# Analiza eksploracyjna (EDA)

## Wykres szeregu czasowego

```{r plot-series, fig.cap="Ceny gazu TTF w okresie objętym analizą"}
ggplot(ttf, aes(x = Date, y = Price)) +
  geom_line(color = "steelblue", linewidth = 0.6) +
  labs(title = "Ceny gazu TTF (EUR/MWh)",
       subtitle = paste("Zakres:", min(ttf$Date), "-", max(ttf$Date)),
       x = "Data", y = "Cena [EUR/MWh]") +
  geom_vline(xintercept = as.Date("2022-02-24"),
             linetype = "dashed", color = "red") +
  annotate("text", x = as.Date("2022-02-24"),
           y = max(ttf$Price) * 0.9,
           label = "Inwazja Rosji\nna Ukraine",
           hjust = -0.05, color = "red", size = 3)
```

## Logarytmiczne stopy zwrotu

W ekonometrii finansowej standardowo modelujemy logarytmiczne stopy zwrotu:
$$r_t = \ln(P_t) - \ln(P_{t-1})$$

```{r log-returns, fig.cap="Logarytmiczne stopy zwrotu TTF --- widoczne klastry zmienności"}
ttf <- ttf %>%
  mutate(
    log_price = log(Price),
    log_ret   = c(NA, diff(log_price))
  )

returns_xts <- xts::xts(ttf$log_ret[-1], order.by = ttf$Date[-1])
returns <- as.numeric(returns_xts)

ggplot(filter(ttf, !is.na(log_ret)), aes(x = Date, y = log_ret)) +
  geom_line(color = "darkred", linewidth = 0.4) +
  labs(title = "Log-stopy zwrotu TTF",
       x = "Data", y = expression(r[t]))
```

```{r returns-stats}
ret_stats <- data.frame(
  Srednia            = mean(returns),
  Odch_std           = sd(returns),
  Min                = min(returns),
  Max                = max(returns),
  Skosnosc           = moments::skewness(returns),
  Kurtoza_nadwyzkowa = moments::kurtosis(returns) - 3,
  JB_pvalue          = jarque.bera.test(returns)$p.value
)

kable(ret_stats, digits = 4,
      caption = "Statystyki log-stóp zwrotu",
      booktabs = TRUE)
```

Wysoka kurtoza nadwyżkowa ($>0$) wskazuje na ,,grube ogony'' rozkładu --- typowe dla
szeregów finansowych. Test Jarque-Bera odrzuca hipotezę normalności.

```{r returns-hist, fig.cap="Rozkład log-stóp zwrotu TTF z nałożoną gęstością normalną"}
ggplot(data.frame(r = returns), aes(x = r)) +
  geom_histogram(aes(y = after_stat(density)), bins = 60,
                 fill = "steelblue", alpha = 0.6) +
  stat_function(fun = dnorm,
                args = list(mean = mean(returns), sd = sd(returns)),
                color = "red", linewidth = 1) +
  labs(title = "Rozklad log-stop zwrotu vs rozklad normalny",
       x = "Log-stopa zwrotu", y = "Gestosc")
```

# Test stacjonarności

## Augmented Dickey-Fuller (ADF)

$H_0$: szereg jest niestacjonarny (jednostkowy pierwiastek).

```{r adf-test}
adf_price <- adf.test(ttf$Price)
print(adf_price)

adf_ret <- adf.test(returns)
print(adf_ret)
```

## KPSS

$H_0$: szereg jest stacjonarny (komplementarny do ADF).

```{r kpss-test}
kpss_price <- kpss.test(ttf$Price)
print(kpss_price)

kpss_ret <- kpss.test(returns)
print(kpss_ret)
```

**Wniosek:** Ceny są niestacjonarne. Po pierwszym różnicowaniu (log-stopy zwrotu)
szereg staje się stacjonarny. Stosujemy zatem $d=1$ w modelu ARIMA.

# Identyfikacja modelu ARIMA

## ACF i PACF

```{r acf-pacf, fig.cap="Funkcje ACF i PACF dla cen oraz log-stóp zwrotu", fig.height=5.5}
par(mfrow = c(2, 2))
acf(ttf$Price,  main = "ACF: ceny", lag.max = 40)
pacf(ttf$Price, main = "PACF: ceny", lag.max = 40)
acf(returns,    main = "ACF: log-stopy zwrotu", lag.max = 40)
pacf(returns,   main = "PACF: log-stopy zwrotu", lag.max = 40)
par(mfrow = c(1, 1))
```

# Estymacja modelu ARIMA

## Auto-ARIMA

```{r auto-arima}
fit_auto <- auto.arima(
  ttf$Price,
  d = 1,
  seasonal = FALSE,
  stepwise = FALSE,
  approximation = FALSE,
  trace = FALSE,
  ic = "aicc"
)

summary(fit_auto)
```

## Modele kandydujące --- porównanie AIC/BIC

```{r arima-grid}
grid <- expand.grid(p = 0:3, d = 1, q = 0:3)

results <- grid %>%
  rowwise() %>%
  mutate(
    fit = list(tryCatch(
      Arima(ttf$Price, order = c(p, d, q)),
      error = function(e) NULL
    )),
    AIC = ifelse(is.null(fit), NA, AIC(fit)),
    BIC = ifelse(is.null(fit), NA, BIC(fit))
  ) %>%
  select(-fit) %>%
  arrange(AIC)

kable(head(results, 10), digits = 2,
      caption = "10 najlepszych modeli ARIMA wg AIC",
      booktabs = TRUE)
```

## Diagnostyka reszt

```{r arima-final, fig.cap="Diagnostyka reszt modelu ARIMA"}
fit_arima   <- fit_auto
arima_resid <- residuals(fit_arima)

checkresiduals(fit_arima)
```

```{r arima-tests}
# Ljung-Box (autokorelacja reszt)
lb <- Box.test(arima_resid, lag = 20, type = "Ljung-Box",
               fitdf = sum(fit_arima$arma[1:2]))
print(lb)

# Jarque-Bera (normalność reszt)
jb <- jarque.bera.test(arima_resid)
print(jb)
```

**Wnioski z diagnostyki:**

- **Ljung-Box** ($p < 0.05$): odrzucamy hipotezę o braku autokorelacji w resztach. Resztki ARIMA wykazują pozostałą strukturę zależności --- jest to typowe dla szeregów finansowych z silną heteroskedastycznością warunkową (efekty ARCH wpływają również na statystykę Ljung-Boxa).
- **Jarque-Bera** ($p < 0.05$): reszty nie pochodzą z rozkładu normalnego (grube ogony) --- uzasadnia zastosowanie rozkładu t-Studenta w specyfikacji modelu GARCH.
- **Wykres reszt**: wyraźnie widoczne klastry zmienności (szczególnie w okresie 2021--2023) --- silna przesłanka do testu ARCH-LM i modelu GARCH.

# Test efektu ARCH

$H_0$: brak efektu ARCH (jednorodność warunkowej wariancji).

```{r arch-lm, fig.cap="ACF i PACF kwadratów reszt ARIMA"}
arch_test <- ArchTest(arima_resid, lags = 12)
print(arch_test)

par(mfrow = c(1, 2))
acf(arima_resid^2,  main = "ACF kwadratow reszt",  lag.max = 30)
pacf(arima_resid^2, main = "PACF kwadratow reszt", lag.max = 30)
par(mfrow = c(1, 1))
```

Jeśli $p < 0.05$, odrzucamy $H_0$, co oznacza obecność efektu ARCH i uzasadnia
zastosowanie modelu GARCH.

# Estymacja modelu GARCH

## Specyfikacja GARCH(1,1) z błędem t-Studenta

```{r garch-spec}
arma_order <- c(fit_arima$arma[1], fit_arima$arma[2])

garch_spec <- ugarchspec(
  variance.model = list(model = "sGARCH", garchOrder = c(1, 1)),
  mean.model     = list(armaOrder = arma_order, include.mean = TRUE),
  distribution.model = "std"
)

garch_fit <- ugarchfit(spec = garch_spec, data = returns, solver = "hybrid")
print(garch_fit)
```

## Diagnostyka GARCH

```{r garch-diag}
std_resid <- residuals(garch_fit, standardize = TRUE)

Box.test(std_resid,    lag = 20, type = "Ljung-Box")
Box.test(std_resid^2,  lag = 20, type = "Ljung-Box")
ArchTest(as.numeric(std_resid), lags = 12)
```

```{r garch-plots, fig.cap="Diagnostyka modelu GARCH(1,1)", fig.height=6}
par(mfrow = c(2, 2))
plot(garch_fit, which = 1)
plot(garch_fit, which = 9)
plot(garch_fit, which = 10)
plot(garch_fit, which = 11)
par(mfrow = c(1, 1))
```

## Porównanie wariantów GARCH

```{r garch-compare}
spec_egarch <- ugarchspec(
  variance.model     = list(model = "eGARCH",  garchOrder = c(1, 1)),
  mean.model         = list(armaOrder = arma_order, include.mean = TRUE),
  distribution.model = "std"
)

spec_gjr <- ugarchspec(
  variance.model     = list(model = "gjrGARCH", garchOrder = c(1, 1)),
  mean.model         = list(armaOrder = arma_order, include.mean = TRUE),
  distribution.model = "std"
)

fit_egarch <- ugarchfit(spec_egarch, returns, solver = "hybrid")
fit_gjr    <- ugarchfit(spec_gjr,    returns, solver = "hybrid")

ic_table <- data.frame(
  Model = c("sGARCH(1,1)", "eGARCH(1,1)", "gjrGARCH(1,1)"),
  AIC = c(infocriteria(garch_fit)[1],
          infocriteria(fit_egarch)[1],
          infocriteria(fit_gjr)[1]),
  BIC = c(infocriteria(garch_fit)[2],
          infocriteria(fit_egarch)[2],
          infocriteria(fit_gjr)[2])
)

kable(ic_table, digits = 4,
      caption = "Porównanie modeli GARCH wg kryteriów informacyjnych",
      booktabs = TRUE)
```

# Prognoza

## Prognoza ARIMA

```{r arima-forecast, fig.cap="Prognoza ARIMA z przedziałami ufności"}
h <- 30
fc_arima <- forecast(fit_arima, h = h)

autoplot(fc_arima) +
  labs(title = paste("Prognoza ARIMA na", h, "okresow"),
       x = "Czas", y = "Cena [EUR/MWh]")
```

## Prognoza GARCH

```{r garch-forecast, fig.cap="Prognoza warunkowej średniej i zmienności GARCH(1,1)", fig.height=4}
fc_garch <- ugarchforecast(garch_fit, n.ahead = h)
print(fc_garch)

par(mfrow = c(1, 2))
plot(fc_garch, which = 1)
plot(fc_garch, which = 3)
par(mfrow = c(1, 1))
```

# Podsumowanie i wnioski

## Wyniki kluczowe

- **Stacjonarność**: ceny TTF są niestacjonarne (I(1)), log-stopy zwrotu są stacjonarne.
- **Model ARIMA**: wybrany model ARIMA(`r fit_arima$arma[1]`, 1, `r fit_arima$arma[2]`) istotnie redukuje strukturę autoregresyjną w szeregu, jednak test Ljung-Box wskazuje na pozostałe zależności w resztach ($p < 0.05$). Wynika to z silnej heteroskedastyczności warunkowej, której model klasy ARIMA z założenia nie modeluje --- po wprowadzeniu modelu GARCH wystandaryzowane reszty nie wykazują już istotnej autokorelacji ($p \approx 0.30$ w teście Ljung-Box na standaryzowanych resztach).
- **Efekt ARCH**: w resztach ARIMA występuje silna heteroskedastyczność warunkowa.
- **Model GARCH(1,1)** z t-Studentem oddaje strukturę zmienności, w szczególności klastry obserwowane od 2022 r.

## Ograniczenia

- Pominięto zmienne egzogeniczne (temperatura, zapasy, EUR/USD, Brent) --- naturalne rozszerzenie: ARIMAX / GARCH-X.
- Założenie liniowości nie obejmuje zmian reżimu --- alternatywa: modele Markowa z przełączeniem reżimów lub TVP-VAR.
- Brak walidacji out-of-sample (rolling window forecast).

## Możliwe rozszerzenia

- Włączenie zmiennych egzogenicznych do modelu (ARIMAX).
- Model EGARCH dla efektu dźwigni i asymetrii reakcji na szoki.
- Bayesowskie modele zmienności stochastycznej (SV).

# Załącznik --- informacje sesji R

```{r session, echo=FALSE}
sessionInfo()
```
