---
title: "Modelowanie i prognozowanie cen gazu TTF"
subtitle: "Analiza ekonometryczna wielowymiarowa: ARIMAX + GARCH-X + kointegracja"
author: "Maciek Gilecki, Wioletta Grabias"
date: "`r format(Sys.Date(), '%d.%m.%Y')`"
output:
  pdf_document:
    latex_engine: xelatex
    toc: true
    toc_depth: 3
    number_sections: true
    fig_caption: true
    keep_tex: false
  html_document:
    toc: true
    toc_float: true
    toc_depth: 3
    number_sections: true
    code_folding: show
    theme: flatly
    fig_caption: true
header-includes:
  - \usepackage[polish]{babel}
  - \usepackage{float}
  - \floatplacement{figure}{H}
  - \usepackage{booktabs}
  - \usepackage{longtable}
  - \usepackage{array}
  - \usepackage{multirow}
  - \usepackage{wrapfig}
  - \usepackage{colortbl}
---

```{r setup, include=FALSE}
knitr::opts_chunk$set(
  echo       = TRUE,
  warning    = FALSE,
  message    = FALSE,
  fig.width  = 8,
  fig.height = 4.5,
  fig.align  = "center",
  cache      = FALSE
)
set.seed(42)
```

# Konfiguracja środowiska

## Instalacja i wczytanie pakietów

```{r packages}
required_packages <- c(
  # Manipulacja danymi
  "tidyverse", "lubridate", "zoo", "readr",
  # Pobieranie i I/O
  "quantmod", "httr", "jsonlite",
  # Modelowanie ekonometryczne
  "forecast", "tseries", "FinTS", "rugarch", "urca",
  # Statystyka, wizualizacja, raporty
  "moments", "xts", "patchwork", "GGally",
  "knitr", "kableExtra"
)

to_install <- setdiff(required_packages, rownames(installed.packages()))
if (length(to_install) > 0) {
  install.packages(to_install, repos = "https://cloud.r-project.org")
}
invisible(lapply(required_packages, library, character.only = TRUE))

theme_set(theme_minimal(base_size = 11))
```

## Parametry projektu

```{r params}
START_DATE <- as.Date("2015-01-01")
END_DATE   <- as.Date("2024-11-29")

RAW_DIR  <- file.path("data", "raw")
PROC_DIR <- file.path("data", "processed")
dir.create(RAW_DIR,  showWarnings = FALSE, recursive = TRUE)
dir.create(PROC_DIR, showWarnings = FALSE, recursive = TRUE)

cat("Zakres analizy:", as.character(START_DATE), "-", as.character(END_DATE), "\n")
```

# Wprowadzenie

## Kontekst ekonomiczny

Title Transfer Facility (TTF) to holenderski wirtualny hub gazowy --- główny benchmark
cen gazu ziemnego w Europie. Notowania wyrażane są w EUR/MWh i odzwierciedlają
równowagę popytu i podaży na rynku europejskim. Dynamika cen TTF jest determinowana
przez czynniki popytowe (temperatura, aktywność przemysłowa), podażowe (zapasy
magazynowe, dostawy rurociągowe, import LNG), makroekonomiczne (kurs EUR/USD,
ceny ropy Brent) oraz geopolityczne (konflikty, sankcje, decyzje regulatoryjne).

Szczególnym przypadkiem był rok 2022, gdy odcięcie dostaw z Rosji doprowadziło do
wzrostu cen TTF do ponad 300 EUR/MWh (sierpień 2022) i dramatycznego wzrostu
zmienności szeregu czasowego.

## Mechanizm rynku --- analiza popytu i podaży

Klasyczna analiza mikroekonomiczna pokazuje, jak szoki popytowe i podażowe
wpływają na cenę równowagi rynkowej.

```{r supply-demand-plot, fig.cap="Wpływ szoków popytowych i podażowych na rynek gazu TTF", fig.width=9, fig.height=4.5, echo=FALSE}
demand_base  <- function(q) 100 - q
supply_base  <- function(q) 20 + q
demand_shift <- function(q) 130 - q
supply_shift <- function(q) 50 + q

eq_base   <- data.frame(Q = 40, P = 60)
eq_demand <- data.frame(Q = 55, P = 75)
eq_supply <- data.frame(Q = 25, P = 75)

p1 <- ggplot() +
  xlim(0, 100) + ylim(0, 130) +
  geom_function(fun = demand_base,  aes(color = "Popyt D"),  linewidth = 1) +
  geom_function(fun = demand_shift, aes(color = "Popyt D'"), linewidth = 1, linetype = "dashed") +
  geom_function(fun = supply_base,  aes(color = "Podaz S"),  linewidth = 1) +
  geom_point(data = eq_base,   aes(Q, P), size = 3, color = "black") +
  geom_point(data = eq_demand, aes(Q, P), size = 3, color = "red") +
  annotate("text", x = eq_base$Q + 4,   y = eq_base$P - 5,   label = "E[0]", size = 4) +
  annotate("text", x = eq_demand$Q + 4, y = eq_demand$P + 5, label = "E[1]", size = 4, color = "red") +
  scale_color_manual(values = c("Popyt D" = "steelblue", "Popyt D'" = "steelblue", "Podaz S" = "darkorange")) +
  labs(title = "A. Szok popytowy (mrozna zima)",
       x = "Ilosc Q (gaz)", y = "Cena P [EUR/MWh]", color = NULL) +
  theme(legend.position = "bottom")

p2 <- ggplot() +
  xlim(0, 100) + ylim(0, 130) +
  geom_function(fun = demand_base,  aes(color = "Popyt D"),  linewidth = 1) +
  geom_function(fun = supply_base,  aes(color = "Podaz S"),  linewidth = 1) +
  geom_function(fun = supply_shift, aes(color = "Podaz S'"), linewidth = 1, linetype = "dashed") +
  geom_point(data = eq_base,   aes(Q, P), size = 3, color = "black") +
  geom_point(data = eq_supply, aes(Q, P), size = 3, color = "red") +
  annotate("text", x = eq_base$Q + 4,   y = eq_base$P - 5,   label = "E[0]", size = 4) +
  annotate("text", x = eq_supply$Q - 6, y = eq_supply$P + 5, label = "E[1]", size = 4, color = "red") +
  scale_color_manual(values = c("Popyt D" = "steelblue", "Podaz S" = "darkorange", "Podaz S'" = "darkorange")) +
  labs(title = "B. Szok podazowy (odciecie dostaw 2022)",
       x = "Ilosc Q (gaz)", y = "Cena P [EUR/MWh]", color = NULL) +
  theme(legend.position = "bottom")

p1 + p2
```

**Panel A**: mroźna zima przesuwa krzywą popytu w prawo — wyższa cena, wyższy wolumen.
**Panel B**: odcięcie dostaw 2022 przesuwa krzywą podaży w lewo — wyższa cena, niższy wolumen.

## Cel projektu

Zbudowanie wielowymiarowego modelu ekonometrycznego prognozującego cenę i zmienność
gazu TTF, w oparciu o regresory fundamentalne: cenę ropy Brent, kurs EUR/USD,
poziom zapasów magazynowych UE oraz indeks Heating Degree Days (HDD).

## Hipotezy badawcze

- **H1**: Szereg cen TTF jest niestacjonarny (I(1)) i wymaga różnicowania.
- **H2**: Między cenami TTF, Brent i EUR/USD istnieje długookresowa relacja kointegrująca.
- **H3**: W resztach modelu ARIMAX występuje istotny efekt ARCH.
- **H4**: Model GARCH(1,1)-X z poziomem zapasów w równaniu wariancji wyjaśnia
  heteroskedastyczność lepiej niż klasyczny sGARCH(1,1).
- **H5**: Włączenie regresorów fundamentalnych istotnie poprawia jakość prognozy
  out-of-sample względem modelu jednowymiarowego (test Diebolda-Mariano).

# Pobranie i przygotowanie danych

## Źródła danych

| Zmienna | Opis | Źródło | Plik |
|---|---|---|---|
| `TTF`         | Cena front-month TTF [EUR/MWh] | Investing.com / Kaggle | `data/raw/ttf.csv` |
| `Brent`       | Ropa Brent [USD/bbl] | FRED `DCOILBRENTEU` | pobierane online |
| `EURUSD`      | USD za 1 EUR | FRED `DEXUSEU` | pobierane online |
| `Storage_pct` | % wypełnienia magazynów UE | AGSI+ (eksport CSV ze strony) | `data/raw/storage_eu.csv` |
| `HDD`         | Heating Degree Days (Europa Zach.) | Open-Meteo Historical | pobierane online |

Wszystkie szeregi pobierane online są cache'owane do `data/raw/` — drugi knit nie
powtarza pobierania.

## Brent i EUR/USD (FRED)

```{r fetch-fred}
fred_path_brent  <- file.path(RAW_DIR, "brent.csv")
fred_path_eurusd <- file.path(RAW_DIR, "eurusd.csv")

# --- Brent ---
if (!file.exists(fred_path_brent)) {
  download.file(
    "https://fred.stlouisfed.org/graph/fredgraph.csv?id=DCOILBRENTEU",
    destfile = fred_path_brent, mode = "wb", quiet = TRUE
  )
}
brent <- read_csv(fred_path_brent, show_col_types = FALSE) |>
  rename(Date = 1, Brent = 2) |>
  mutate(Date = as.Date(Date), Brent = as.numeric(Brent)) |>
  filter(!is.na(Brent), Date >= START_DATE, Date <= END_DATE)

# --- EUR/USD ---
if (!file.exists(fred_path_eurusd)) {
  download.file(
    "https://fred.stlouisfed.org/graph/fredgraph.csv?id=DEXUSEU",
    destfile = fred_path_eurusd, mode = "wb", quiet = TRUE
  )
}
eurusd <- read_csv(fred_path_eurusd, show_col_types = FALSE) |>
  rename(Date = 1, EURUSD = 2) |>
  mutate(Date = as.Date(Date), EURUSD = as.numeric(EURUSD)) |>
  filter(!is.na(EURUSD), Date >= START_DATE, Date <= END_DATE)

cat("Brent  :", nrow(brent),  "obs.\n")
cat("EURUSD :", nrow(eurusd), "obs.\n")
```

## Pogoda i HDD (Open-Meteo)

Heating Degree Days liczone jako $\max(18 - T_{mean}, 0)$, ważone udziałem
poszczególnych aglomeracji w europejskim popycie gazowym.

```{r fetch-weather}
weather_path <- file.path(RAW_DIR, "weather_hdd.csv")

EU_CITIES <- tibble(
  city   = c("Frankfurt", "Paris", "Amsterdam", "London", "Brussels", "Milan"),
  lat    = c(50.11,        48.85,    52.37,      51.51,    50.85,      45.46),
  lon    = c( 8.68,         2.35,     4.90,      -0.13,     4.35,       9.19),
  weight = c(0.35,          0.20,     0.10,       0.20,     0.05,       0.10)
)

fetch_year_chunk <- function(lat, lon, year_start, year_end, max_tries = 3) {
  last_err <- NULL
  for (attempt in seq_len(max_tries)) {
    resp <- tryCatch(
      GET(
        "https://archive-api.open-meteo.com/v1/archive",
        query = list(
          latitude   = lat, longitude = lon,
          start_date = year_start, end_date = year_end,
          daily      = "temperature_2m_mean",
          timezone   = "Europe/Berlin"
        ),
        config(connecttimeout = 30),
        httr::timeout(180)
      ),
      error = function(e) { last_err <<- e; NULL }
    )
    if (!is.null(resp) && status_code(resp) == 200) {
      j <- fromJSON(content(resp, "text", encoding = "UTF-8"))
      return(tibble(
        Date  = as.Date(j$daily$time),
        tmean = as.numeric(j$daily$temperature_2m_mean)
      ))
    }
    Sys.sleep(2 * attempt)
  }
  stop(if (!is.null(last_err)) conditionMessage(last_err) else "HTTP error")
}

fetch_city_chunked <- function(city, lat, lon, weight) {
  years <- seq(year(START_DATE), year(END_DATE))
  cat("  ", city, "(", length(years), "lat) ")
  parts <- list()
  for (yr in years) {
    yr_start <- max(as.Date(paste0(yr, "-01-01")), START_DATE)
    yr_end   <- min(as.Date(paste0(yr, "-12-31")), END_DATE)
    parts[[as.character(yr)]] <- fetch_year_chunk(lat, lon,
                                                 format(yr_start, "%Y-%m-%d"),
                                                 format(yr_end,   "%Y-%m-%d"))
    cat(".")
  }
  cat(" OK\n")
  bind_rows(parts) |> mutate(weight = weight, city = city)
}

if (!file.exists(weather_path)) {
  weather <- tryCatch({
    rows <- purrr::pmap_dfr(EU_CITIES, fetch_city_chunked)
    rows |>
      filter(!is.na(tmean)) |>
      group_by(Date) |>
      summarise(T_mean_EU = sum(tmean * weight) / sum(weight), .groups = "drop") |>
      mutate(HDD = pmax(18 - T_mean_EU, 0)) |>
      arrange(Date)
  },
  error = function(e) {
    message("UWAGA: pobieranie pogody nie powiodlo sie: ", conditionMessage(e))
    message("Kontynuuje BEZ HDD - model bedzie mial 4 zmienne zamiast 5.")
    NULL
  })

  if (!is.null(weather)) write_csv(weather, weather_path)
} else {
  weather <- read_csv(weather_path, show_col_types = FALSE)
}

if (!is.null(weather)) {
  cat("Pogoda :", nrow(weather), "obs.\n")
} else {
  cat("Pogoda : POMINIETA (problem z Open-Meteo)\n")
}
```

## Zapasy gazu UE (AGSI+ — ręczny eksport CSV)

Plik `data/raw/storage_eu.csv` ściągany ze strony
<https://agsi.gie.eu/data-overview/EU> (przycisk *Download CSV*).
Parser auto-wykrywa separator i nazwy kolumn.

```{r load-storage}
# Szukamy pliku po wzorcach: storage_eu.csv, agsi*.csv, StorageData_GIE_*.csv
storage_candidates <- c(
  list.files(RAW_DIR, pattern = "^storage.*\\.csv$",         full.names = TRUE, ignore.case = TRUE),
  list.files(RAW_DIR, pattern = "^agsi.*\\.csv$",            full.names = TRUE, ignore.case = TRUE),
  list.files(RAW_DIR, pattern = "^StorageData.*\\.csv$",     full.names = TRUE, ignore.case = TRUE)
)
storage_path <- storage_candidates[1]

if (!is.na(storage_path) && file.exists(storage_path)) {
  first_line <- readLines(storage_path, n = 1, warn = FALSE)
  sep <- if (length(gregexpr(";", first_line)[[1]]) >
             length(gregexpr(",", first_line)[[1]])) ";" else ","

  raw_storage <- read.csv(storage_path, sep = sep, stringsAsFactors = FALSE,
                          check.names = FALSE, na.strings = c("", "NA", "-"))

  # "Gas Day Start (...)", "Gas Day", "gasDayStart", "Date"...
  date_col <- names(raw_storage)[grepl("gas\\s*day|^date$|gasdaystart",
                                       names(raw_storage), ignore.case = TRUE)][1]
  # "Full (%)", "Full", "Storage_pct"...
  full_col <- names(raw_storage)[grepl("full", names(raw_storage),
                                       ignore.case = TRUE)][1]

  if (is.na(date_col) || is.na(full_col)) {
    warning("Nie rozpoznano kolumn w ", basename(storage_path),
            " - dostepne: ", paste(names(raw_storage), collapse = ", "))
    storage <- NULL
  } else {
    storage <- tibble(
      Date        = as.Date(parse_date_time(raw_storage[[date_col]],
                                            orders = c("ymd", "dmy", "mdy"))),
      Storage_pct = as.numeric(gsub(",", ".", as.character(raw_storage[[full_col]])))
    ) |>
      filter(!is.na(Date), !is.na(Storage_pct)) |>
      arrange(Date) |>
      distinct(Date, .keep_all = TRUE)

    span_days <- as.numeric(max(storage$Date) - min(storage$Date))
    cat("Storage:", nrow(storage), "obs. od", as.character(min(storage$Date)),
        "do", as.character(max(storage$Date)),
        "(plik:", basename(storage_path), ")\n")

    if (span_days < 365) {
      warning("Plik storage pokrywa tylko ", span_days, " dni - za malo dla modelu.\n",
              "Wroc na https://agsi.gie.eu/data-overview/EU, ustaw zakres dat\n",
              "od 2015-01-01 do 2024-11-29 i pobierz ponownie.")
    }
  }
} else {
  storage <- NULL
  warning("Brak pliku storage w ", RAW_DIR,
          " - pobierz z https://agsi.gie.eu/data-overview/EU.")
}
```

## TTF (Kaggle / Investing.com)

```{r load-ttf}
ttf <- read_csv(file.path(RAW_DIR, "ttf.csv"), show_col_types = FALSE) |>
  mutate(
    Date  = as.Date(parse_date_time(Date, orders = c("dmy", "mdy", "ymd"))),
    Price = as.numeric(gsub(",", "", as.character(Price)))
  ) |>
  select(Date, TTF = Price) |>
  filter(!is.na(Date), !is.na(TTF)) |>
  arrange(Date) |>
  distinct(Date, .keep_all = TRUE)

cat("TTF    :", nrow(ttf), "obs. (",
    as.character(min(ttf$Date)), "-", as.character(max(ttf$Date)), ")\n")
```

## Scalenie i raport jakości

Łączymy po kalendarzu TTF (sesje giełdowe). Krótkie luki (weekendy, święta)
uzupełniamy LOCF z limitem 5 dni.

```{r merge-data}
df <- ttf |>
  left_join(brent  |> select(Date, Brent),  by = "Date") |>
  left_join(eurusd |> select(Date, EURUSD), by = "Date")

if (!is.null(storage)) {
  df <- df |> left_join(storage |> select(Date, Storage_pct), by = "Date")
}
if (!is.null(weather)) {
  df <- df |> left_join(weather |> select(Date, T_mean_EU, HDD), by = "Date")
}

locf_cols <- intersect(c("Brent", "EURUSD", "Storage_pct", "T_mean_EU", "HDD"),
                      names(df))
df <- df |>
  mutate(across(all_of(locf_cols), ~ zoo::na.locf(.x, maxgap = 5, na.rm = FALSE)))

# Zostawiamy tylko wiersze z kompletem zmiennych dziennych
core_cols <- intersect(c("TTF", "Brent", "EURUSD"), names(df))
df <- df |> filter(if_all(all_of(core_cols), ~ !is.na(.x)))

quality <- df |>
  summarise(across(everything(), ~ sum(is.na(.x)))) |>
  pivot_longer(everything(), names_to = "Zmienna", values_to = "NA_count") |>
  mutate(NA_pct = round(100 * NA_count / nrow(df), 2)) |>
  filter(Zmienna != "Date")

kable(quality, caption = "Braki danych w finalnym panelu", booktabs = TRUE) |>
  kable_styling(latex_options = c("striped", "HOLD_position"), full_width = FALSE)

write_csv(df, file.path(PROC_DIR, "ttf_merged.csv"))

cat("\nFinalny panel:", nrow(df), "obs.,",
    as.character(min(df$Date)), "-", as.character(max(df$Date)), "\n")
```

## Statystyki opisowe

```{r data-summary}
num_cols <- df |> select(where(is.numeric)) |> names()

stats <- df |>
  select(all_of(num_cols)) |>
  summarise(across(everything(), list(
    Srednia  = ~ mean(.x, na.rm = TRUE),
    Mediana  = ~ median(.x, na.rm = TRUE),
    Odch_std = ~ sd(.x, na.rm = TRUE),
    Min      = ~ min(.x, na.rm = TRUE),
    Max      = ~ max(.x, na.rm = TRUE),
    Skosnosc = ~ moments::skewness(.x, na.rm = TRUE),
    Kurtoza  = ~ moments::kurtosis(.x, na.rm = TRUE)
  ))) |>
  pivot_longer(everything(),
               names_to  = c("Zmienna", ".value"),
               names_sep = "_(?=[A-Z])")

kable(stats, digits = 2, caption = "Statystyki opisowe", booktabs = TRUE) |>
  kable_styling(latex_options = c("striped", "HOLD_position"))
```

# Analiza eksploracyjna (EDA)

## Wykresy szeregów

```{r plot-multi, fig.cap="Ewolucja wszystkich analizowanych szeregów", fig.height=8}
df |>
  pivot_longer(-Date, names_to = "Zmienna", values_to = "Wartosc") |>
  ggplot(aes(Date, Wartosc, color = Zmienna)) +
  geom_line(linewidth = 0.5, show.legend = FALSE) +
  facet_wrap(~ Zmienna, scales = "free_y", ncol = 2) +
  geom_vline(xintercept = as.Date("2022-02-24"),
             linetype = "dashed", color = "red", alpha = 0.6) +
  labs(title = "Szeregi czasowe: TTF i regresory fundamentalne",
       subtitle = "Czerwona linia: inwazja Rosji na Ukraine (24.02.2022)",
       x = NULL, y = NULL) +
  theme(strip.text = element_text(face = "bold"))
```

**Obserwacje:**

- **TTF**: do końca 2020 r. cena oscyluje w okolicach 10–25 EUR/MWh. Od jesieni 2021
  silny wzrost (kryzys energetyczny), kulminacja w sierpniu 2022 (powyżej 300 EUR/MWh),
  następnie powolna normalizacja do poziomu ~30–50 EUR/MWh w 2024 r.
- **Brent**: wyraźna ko-ewolucja z TTF w okresie kryzysu (2022), choć szok TTF jest
  proporcjonalnie znacznie silniejszy (specyfika rynku gazu vs. ropy).
- **EUR/USD**: trend deprecjacyjny euro od 2021 r. (osiągnięcie parytetu w 2022),
  częściowe odbicie w 2023. Dolar mocny → droższy LNG dla Europy → presja na TTF.
- **Storage_pct**: wyraźny cykl roczny (latem napełnianie, zimą wycofywanie). W 2022 r.
  UE wymusiła administracyjnie wysokie poziomy zapasów (rozporządzenie REPowerEU,
  cel 80%/90%) — widoczne podwyższenie minimów cyklu.

## Log-stopy zwrotu i pierwsze różnice

```{r returns-calc}
has_storage <- "Storage_pct" %in% names(df)
has_hdd     <- "HDD"         %in% names(df)

df_diff <- df |>
  mutate(
    r_TTF     = c(NA, diff(log(TTF))),
    r_Brent   = c(NA, diff(log(Brent))),
    r_EURUSD  = c(NA, diff(log(EURUSD))),
    d_Storage = if (has_storage) c(NA, diff(Storage_pct)) else NA_real_,
    d_HDD     = if (has_hdd)     c(NA, diff(HDD))         else NA_real_
  ) |>
  filter(if_all(c(r_TTF, r_Brent, r_EURUSD), ~ !is.na(.x)))

returns <- df_diff$r_TTF
```

```{r returns-plot, fig.cap="Logarytmiczne stopy zwrotu TTF --- widoczne klastry zmiennosci"}
ggplot(df_diff, aes(Date, r_TTF)) +
  geom_line(color = "darkred", linewidth = 0.4) +
  labs(title = "Log-stopy zwrotu TTF", x = NULL, y = expression(r[t]))
```

**Klastrowanie zmienności** widoczne na wykresie jest cechą charakterystyczną
szeregów finansowych: okresy spokojne (małe wahania) przeplatają się z okresami
turbulencji (duże skoki). W 2018–2020 amplituda dziennych zmian rzadko przekracza
$\pm 5\%$, natomiast w okresie 2021–2023 codziennie pojawiają się ruchy rzędu
$\pm 20\%$ lub więcej. To uzasadnia modelowanie *warunkowej* wariancji
(GARCH-rodzina) zamiast założenia stałej zmienności.

```{r returns-stats}
ret_stats <- tibble(
  Srednia            = mean(returns),
  Odch_std           = sd(returns),
  Min                = min(returns),
  Max                = max(returns),
  Skosnosc           = moments::skewness(returns),
  Kurtoza_nadwyzkowa = moments::kurtosis(returns) - 3,
  JB_pvalue          = jarque.bera.test(returns)$p.value
)

kable(ret_stats, digits = 4, caption = "Statystyki log-stop zwrotu TTF",
      booktabs = TRUE)
```

## Korelacje

```{r correlations}
cor_levels <- df |> select(all_of(num_cols)) |> cor(use = "pairwise.complete.obs")

ret_cols <- intersect(c("r_TTF", "r_Brent", "r_EURUSD", "d_Storage", "d_HDD"),
                     names(df_diff))
cor_diffs <- df_diff |> select(all_of(ret_cols)) |>
  cor(use = "pairwise.complete.obs")

kable(round(cor_levels, 3),
      caption = "Korelacje w poziomach (uwaga: szeregi I(1), mozliwe pozorne)",
      booktabs = TRUE)

kable(round(cor_diffs, 3),
      caption = "Korelacje stop zwrotu / pierwszych roznic (krotkookresowe)",
      booktabs = TRUE)
```

# Testy stacjonarności

$H_0$ (ADF): szereg jest niestacjonarny. $H_0$ (KPSS): szereg jest stacjonarny.

```{r stationarity-tests}
do_tests <- function(x, name) {
  x <- na.omit(x)
  adf  <- suppressWarnings(adf.test(x))
  kpss <- suppressWarnings(kpss.test(x))
  tibble(
    Zmienna     = name,
    ADF_stat    = round(adf$statistic,  3),
    ADF_pvalue  = round(adf$p.value,    3),
    KPSS_stat   = round(kpss$statistic, 3),
    KPSS_pvalue = round(kpss$p.value,   3)
  )
}

vars_levels <- list(
  "log(TTF)"    = log(df$TTF),
  "log(Brent)"  = log(df$Brent),
  "log(EURUSD)" = log(df$EURUSD)
)
if (has_hdd)     vars_levels[["HDD"]]         <- df$HDD
if (has_storage) vars_levels[["Storage_pct"]] <- df$Storage_pct

vars_diffs <- list(
  "d log(TTF)"    = df_diff$r_TTF,
  "d log(Brent)"  = df_diff$r_Brent,
  "d log(EURUSD)" = df_diff$r_EURUSD
)
if (has_hdd)     vars_diffs[["d HDD"]]         <- df_diff$d_HDD
if (has_storage) vars_diffs[["d Storage_pct"]] <- df_diff$d_Storage

levels_tests <- imap_dfr(vars_levels, ~ do_tests(.x, .y))
diffs_tests  <- imap_dfr(vars_diffs,  ~ do_tests(.x, .y))

kable(levels_tests, caption = "Stacjonarnosc - poziomy", booktabs = TRUE) |>
  kable_styling(latex_options = c("striped", "HOLD_position"))

kable(diffs_tests, caption = "Stacjonarnosc - pierwsze roznice", booktabs = TRUE) |>
  kable_styling(latex_options = c("striped", "HOLD_position"))
```

**Wniosek:** szeregi cenowe są I(1), pierwsze różnice stacjonarne — **H1 potwierdzona**.

# Analiza kointegracji

## Engle-Granger (TTF vs Brent)

Procedura dwuetapowa: (1) regresja statyczna $\log TTF_t = \alpha + \beta \log Brent_t + u_t$,
(2) test stacjonarności reszt $\hat u_t$.

```{r engle-granger}
eg_reg <- lm(log(TTF) ~ log(Brent), data = df)
summary(eg_reg)

adf_eg <- adf.test(residuals(eg_reg))
print(adf_eg)
```

**Uwaga metodologiczna**: standardowy test ADF na resztach regresji kointegrującej
używa *niewłaściwych* wartości krytycznych — odrzucenie $H_0$ wymaga bardziej
restrykcyjnych progów (Phillips-Ouliaris, MacKinnon). Poniżej formalnie poprawna wersja.

## Phillips-Ouliaris {#po-test}

Test wprost zaprojektowany dla relacji kointegrującej, używa właściwych wartości krytycznych.

```{r phillips-ouliaris}
po_data <- cbind(log(df$TTF), log(df$Brent))
po_test <- ca.po(po_data, type = "Pz", demean = "constant")
summary(po_test)
```

$H_0$: brak kointegracji. Jeśli statystyka testu *przekracza* wartość krytyczną
(np. dla 5%) — odrzucamy $H_0$ → istnieje kointegracja. W przeciwnym razie nie ma
podstaw do budowy modelu długookresowej równowagi (VECM).

## Johansen (TTF, Brent, EUR/USD)

```{r johansen}
johansen_data <- df |>
  transmute(log_TTF = log(TTF), log_Brent = log(Brent), log_EURUSD = log(EURUSD)) |>
  as.matrix()

joh <- ca.jo(johansen_data, type = "trace", ecdet = "const", K = 2)
summary(joh)
```

**Jak czytać**: testujemy sekwencyjnie $H_0: r = 0$, $r \leq 1$, $r \leq 2$.
Najmniejsze $r$, dla którego *nie odrzucamy* $H_0$ — liczba wektorów kointegrujących.

**Interpretacja wyników** (do uzupełnienia po knit-cie): jeśli statystyka dla $r=0$
nie przekracza wartości krytycznej 5% → **brak kointegracji**, nawet jeśli wynik
jest blisko granicy. W naszym wypadku ($31.93$ vs $34.91$) Johansen *nie odrzuca*
braku kointegracji na poziomie 5%. **H2 odrzucona** lub co najwyżej marginalna.

# Identyfikacja ARIMA

```{r acf-pacf, fig.cap="ACF i PACF log-stop zwrotu TTF", fig.height=4}
par(mfrow = c(1, 2))
acf(returns,  main = "ACF: r_TTF",  lag.max = 40)
pacf(returns, main = "PACF: r_TTF", lag.max = 40)
par(mfrow = c(1, 1))
```

**Wnioski z ACF/PACF:**

- ACF i PACF szybko opadają do zera od pierwszego opóźnienia, z pojedynczymi
  istotnymi opóźnieniami (rzędu 1–5) ledwo przekraczającymi przedział ufności
  ($\pm 1.96 / \sqrt{T}$).
- Brak wyraźnego "tail-off" / "cut-off" — szereg jest bliski białemu szumowi po
  zróżnicowaniu, co potwierdza stacjonarność log-stóp zwrotu.
- Wzorzec sugeruje proces AR niskiego rzędu z możliwymi krótkimi komponentami MA.
- Decyzję o ostatecznych rzędach $(p, q)$ pozostawiamy procedurze `auto.arima`
  optymalizującej kryterium AICc — wynik to ARIMA(5, 1, 0).

# Estymacja ARIMA i ARIMAX

## Model bazowy: ARIMA jednowymiarowy

```{r arima-base}
fit_arima <- auto.arima(
  log(df$TTF),
  d = 1, seasonal = FALSE,
  stepwise = FALSE, approximation = FALSE, ic = "aicc"
)
summary(fit_arima)
```

## Model rozszerzony: ARIMAX

Regresory: $\log Brent$, $\log EURUSD$, $Storage\_pct$, $HDD$.

```{r arimax}
xreg_list <- list(
  log_Brent  = log(df$Brent),
  log_EURUSD = log(df$EURUSD)
)
if (has_storage) xreg_list$Storage_pct <- df$Storage_pct
if (has_hdd)     xreg_list$HDD         <- df$HDD

xreg_full <- as.matrix(as.data.frame(xreg_list))
cat("Regresory w ARIMAX:", paste(colnames(xreg_full), collapse = ", "), "\n")

fit_arimax <- auto.arima(
  log(df$TTF),
  xreg = xreg_full,
  d = 1, seasonal = FALSE,
  stepwise = FALSE, approximation = FALSE, ic = "aicc"
)
summary(fit_arimax)
```

## Porównanie ARIMA vs ARIMAX

```{r arima-compare}
cmp <- tibble(
  Model      = c("ARIMA(p,1,q)", "ARIMAX(p,1,q)"),
  AICc       = c(fit_arima$aicc,   fit_arimax$aicc),
  BIC        = c(fit_arima$bic,    fit_arimax$bic),
  log_Lik    = c(fit_arima$loglik, fit_arimax$loglik),
  Liczba_par = c(length(fit_arima$coef), length(fit_arimax$coef))
)

kable(cmp, digits = 2, caption = "Porownanie modeli", booktabs = TRUE)
```

Współczynniki na regresorach w "regresji z błędami ARIMA" interpretujemy jako
długookresowe wrażliwości log-ceny TTF. Ujemny współczynnik przy `Storage_pct`
potwierdza: wzrost zapasów o 1 p.p. obniża log-cenę TTF.

## Diagnostyka reszt ARIMAX

```{r arimax-diag, fig.cap="Diagnostyka reszt ARIMAX"}
arimax_resid <- residuals(fit_arimax)
checkresiduals(fit_arimax)
```

```{r arimax-tests}
lb <- Box.test(arimax_resid, lag = 20, type = "Ljung-Box",
               fitdf = sum(fit_arimax$arma[1:2]))
print(lb)

jb <- jarque.bera.test(arimax_resid)
print(jb)
```

# Test efektu ARCH

```{r arch-lm, fig.cap="ACF i PACF kwadratow reszt ARIMAX"}
arch_test <- ArchTest(arimax_resid, lags = 12)
print(arch_test)

par(mfrow = c(1, 2))
acf(arimax_resid^2,  main = "ACF kwadratow reszt",  lag.max = 30)
pacf(arimax_resid^2, main = "PACF kwadratow reszt", lag.max = 30)
par(mfrow = c(1, 1))
```

Jeśli $p < 0.05$ — **H3 potwierdzona**.

# Estymacja modelu GARCH-X

W równaniu średniej: ARMA z regresorami zwrotów Brent/EUR-USD oraz zmianami
zapasów i HDD. W równaniu wariancji: poziom `Storage_pct` (intuicja: niskie
zapasy → wyższa zmienność).

```{r garch-prepare}
returns_xts <- xts(df_diff$r_TTF, order.by = df_diff$Date)

ext_mean_cols <- c("r_Brent", "r_EURUSD")
if (has_storage) ext_mean_cols <- c(ext_mean_cols, "d_Storage")
if (has_hdd)     ext_mean_cols <- c(ext_mean_cols, "d_HDD")
ext_mean <- as.matrix(df_diff[, ext_mean_cols])

ext_var <- if (has_storage) {
  as.matrix(df_diff[, "Storage_pct", drop = FALSE])
} else {
  NULL
}
cat("Regresory w sredniej GARCH:", paste(ext_mean_cols, collapse = ", "), "\n")
cat("Regresor w wariancji GARCH:",
    if (has_storage) "Storage_pct" else "(brak)", "\n")

arma_order <- c(fit_arimax$arma[1], fit_arimax$arma[2])
cat("Rzedy ARMA w GARCH:", arma_order, "\n")
```

## sGARCH(1,1) bazowy (bez X)

```{r garch-base}
spec_base <- ugarchspec(
  variance.model     = list(model = "sGARCH", garchOrder = c(1, 1)),
  mean.model         = list(armaOrder = arma_order, include.mean = TRUE),
  distribution.model = "std"
)
fit_garch_base <- ugarchfit(spec_base, data = returns_xts, solver = "hybrid")
fit_garch_base
```

## sGARCH(1,1)-X — pełny

```{r garch-x}
spec_x <- ugarchspec(
  variance.model = list(
    model               = "sGARCH",
    garchOrder          = c(1, 1),
    external.regressors = ext_var
  ),
  mean.model = list(
    armaOrder           = arma_order,
    include.mean        = TRUE,
    external.regressors = ext_mean
  ),
  distribution.model = "std"
)
fit_garch_x <- ugarchfit(spec_x, data = returns_xts, solver = "hybrid")
fit_garch_x
```

## Diagnostyka GARCH-X

```{r garch-x-diag}
std_resid_x <- as.numeric(residuals(fit_garch_x, standardize = TRUE))
ArchTest(std_resid_x, lags = 12)
```

```{r garch-x-plots, fig.cap="Diagnostyka GARCH(1,1)-X", fig.height=6}
par(mfrow = c(2, 2))
plot(fit_garch_x, which = 1)
plot(fit_garch_x, which = 9)
plot(fit_garch_x, which = 10)
plot(fit_garch_x, which = 11)
par(mfrow = c(1, 1))
```

## Porównanie wariantów GARCH

```{r garch-compare}
spec_egarch <- ugarchspec(
  variance.model = list(model = "eGARCH", garchOrder = c(1, 1),
                        external.regressors = ext_var),
  mean.model     = list(armaOrder = arma_order, include.mean = TRUE,
                        external.regressors = ext_mean),
  distribution.model = "std"
)

spec_gjr <- ugarchspec(
  variance.model = list(model = "gjrGARCH", garchOrder = c(1, 1),
                        external.regressors = ext_var),
  mean.model     = list(armaOrder = arma_order, include.mean = TRUE,
                        external.regressors = ext_mean),
  distribution.model = "std"
)

fit_egarch <- ugarchfit(spec_egarch, returns_xts, solver = "hybrid")
fit_gjr    <- ugarchfit(spec_gjr,    returns_xts, solver = "hybrid")

ic_table <- tibble(
  Model = c("sGARCH(1,1)", "sGARCH(1,1)-X", "eGARCH(1,1)-X", "gjrGARCH(1,1)-X"),
  AIC = c(infocriteria(fit_garch_base)[1],
          infocriteria(fit_garch_x)[1],
          infocriteria(fit_egarch)[1],
          infocriteria(fit_gjr)[1]),
  BIC = c(infocriteria(fit_garch_base)[2],
          infocriteria(fit_garch_x)[2],
          infocriteria(fit_egarch)[2],
          infocriteria(fit_gjr)[2])
)

kable(ic_table, digits = 4, caption = "Kryteria informacyjne", booktabs = TRUE) |>
  kable_styling(latex_options = c("striped", "HOLD_position"))
```

# Walidacja out-of-sample

```{r oos-split}
split_date <- as.Date("2024-01-01")
idx_train <- which(df$Date <  split_date)
idx_test  <- which(df$Date >= split_date)
cat("Trening :", length(idx_train), "obs.\n")
cat("Test    :", length(idx_test),  "obs.\n")
```

## Walk-forward dla ARIMA / ARIMAX

```{r oos-arima, cache=TRUE}
y_all <- log(df$TTF)

oos_predict <- function(use_xreg) {
  preds <- rep(NA_real_, length(idx_test))
  for (i in seq_along(idx_test)) {
    t_end <- idx_test[i] - 1
    y_tr  <- y_all[1:t_end]
    if (use_xreg) {
      x_tr  <- xreg_full[1:t_end, , drop = FALSE]
      x_new <- xreg_full[idx_test[i], , drop = FALSE]
      m <- tryCatch(
        Arima(y_tr, order = c(fit_arimax$arma[1], 1, fit_arimax$arma[2]),
              xreg = x_tr),
        error = function(e) NULL
      )
      if (!is.null(m)) preds[i] <- forecast(m, h = 1, xreg = x_new)$mean[1]
    } else {
      m <- tryCatch(
        Arima(y_tr, order = c(fit_arima$arma[1], 1, fit_arima$arma[2])),
        error = function(e) NULL
      )
      if (!is.null(m)) preds[i] <- forecast(m, h = 1)$mean[1]
    }
  }
  preds
}

pred_arima  <- oos_predict(FALSE)
pred_arimax <- oos_predict(TRUE)
actual      <- y_all[idx_test]

oos_metric <- function(pred, name) {
  err <- pred - actual
  tibble(Model = name,
         RMSE  = sqrt(mean(err^2, na.rm = TRUE)),
         MAE   = mean(abs(err),  na.rm = TRUE),
         MAPE  = mean(abs(err / actual), na.rm = TRUE) * 100)
}

oos_table <- bind_rows(
  oos_metric(pred_arima,  "ARIMA"),
  oos_metric(pred_arimax, "ARIMAX")
)

kable(oos_table, digits = 4,
      caption = "Out-of-sample (2024): blad prognozy log-ceny TTF",
      booktabs = TRUE)
```

## Test Diebolda-Mariano

```{r dm-test}
dm <- dm.test(pred_arima - actual, pred_arimax - actual,
              alternative = "greater", h = 1, power = 2)
print(dm)
```

$H_0$: równa trafność prognoz. Alternatywa: ARIMAX *lepszy* (mniejszy MSE).
$p < 0.05$ → **H5 potwierdzona**.

## Wizualizacja prognoz OOS

```{r oos-plot, fig.cap="Prognozy 1-krokowe out-of-sample (2024)", fig.width=9, fig.height=4.5}
tibble(
  Date   = df$Date[idx_test],
  Actual = exp(actual),
  ARIMA  = exp(pred_arima),
  ARIMAX = exp(pred_arimax)
) |>
  pivot_longer(-Date, names_to = "Seria", values_to = "Cena") |>
  ggplot(aes(Date, Cena, color = Seria, linetype = Seria)) +
  geom_line(linewidth = 0.6) +
  scale_color_manual(values = c(Actual = "black", ARIMA = "steelblue",
                                ARIMAX = "darkred")) +
  scale_linetype_manual(values = c(Actual = "solid", ARIMA = "dashed",
                                   ARIMAX = "dashed")) +
  labs(title = "Prognozy out-of-sample TTF (2024)",
       x = NULL, y = "Cena [EUR/MWh]") +
  theme(legend.position = "bottom",
        legend.title    = element_blank())
```

**Obserwacje:** obie prognozy wizualnie pokrywają się z faktycznym przebiegiem
ceny — zgodnie z testem Diebolda-Mariano ($p = 0.12$) nie ma istotnej różnicy
w jakości prognoz między ARIMA a ARIMAX. W prognozie 1-krokowej dziennej dominuje
sygnał z ostatniej obserwacji TTF, regresory dodają marginalną informację.

# Prognoza przyszła

## ARIMAX (h = 30 dni)

W bazowym scenariuszu zamrażamy regresory na ostatnim poziomie.

```{r arimax-forecast, fig.cap="Prognoza ARIMAX na 30 dni z 80% i 95% przedzialami ufnosci", fig.width=9, fig.height=4.5}
h <- 30
xreg_future <- matrix(rep(tail(xreg_full, 1), h), nrow = h, byrow = TRUE,
                      dimnames = list(NULL, colnames(xreg_full)))

fc_arimax <- forecast(fit_arimax, xreg = xreg_future, h = h)

# Konwersja do skali cenowej + manualny wykres z datami na osi X
future_dates <- seq.Date(max(df$Date) + 1, by = "day", length.out = h)

hist_df <- tibble(Date = df$Date, Cena = df$TTF) |>
  tail(180)
fc_df <- tibble(
  Date  = future_dates,
  mean  = exp(as.numeric(fc_arimax$mean)),
  lo80  = exp(as.numeric(fc_arimax$lower[, "80%"])),
  hi80  = exp(as.numeric(fc_arimax$upper[, "80%"])),
  lo95  = exp(as.numeric(fc_arimax$lower[, "95%"])),
  hi95  = exp(as.numeric(fc_arimax$upper[, "95%"]))
)

ggplot() +
  geom_ribbon(data = fc_df, aes(Date, ymin = lo95, ymax = hi95),
              fill = "steelblue", alpha = 0.2) +
  geom_ribbon(data = fc_df, aes(Date, ymin = lo80, ymax = hi80),
              fill = "steelblue", alpha = 0.4) +
  geom_line(data = hist_df, aes(Date, Cena), color = "black", linewidth = 0.5) +
  geom_line(data = fc_df,   aes(Date, mean),  color = "darkblue", linewidth = 0.7) +
  labs(title = paste("Prognoza ARIMAX na", h, "dni (z regresorami zamrozonymi)"),
       subtitle = "Czarna linia: historia (ostatnie 180 sesji), niebieska: prognoza punktowa",
       x = NULL, y = "Cena [EUR/MWh]")
```

## GARCH-X (zmienność warunkowa)

```{r garch-forecast, fig.cap="Prognoza warunkowej zmiennosci GARCH(1,1)-X", fig.height=4}
ext_var_future  <- matrix(rep(tail(ext_var, 1),  h), nrow = h, byrow = TRUE)
ext_mean_future <- matrix(rep(tail(ext_mean, 1), h), nrow = h, byrow = TRUE)

fc_garch_x <- ugarchforecast(
  fit_garch_x,
  n.ahead            = h,
  external.forecasts = list(mregfor = ext_mean_future, vregfor = ext_var_future)
)
print(fc_garch_x)

par(mfrow = c(1, 2))
plot(fc_garch_x, which = 1)
plot(fc_garch_x, which = 3)
par(mfrow = c(1, 1))
```

# Podsumowanie i wnioski

## Weryfikacja hipotez

| Hipoteza | Werdykt | Uzasadnienie |
|---|---|---|
| **H1**: TTF jest I(1) | **Potwierdzona** | ADF nie odrzuca niestacjonarności w poziomach ($p = 0.83$), KPSS odrzuca stacjonarność ($p = 0.01$); po różnicowaniu ADF odrzuca ($p < 0.01$), KPSS nie odrzuca ($p > 0.1$). |
| **H2**: kointegracja TTF–Brent–EURUSD | **Nieuzasadniona** | Engle-Granger: $p = 0.07$ (graniczne, nie odrzucamy niestacjonarności reszt). Johansen: statystyka dla $r=0$ wynosi 31.93 przy wart. krytycznej 10% = 32.00 — *ledwo* nie odrzucamy braku kointegracji. |
| **H3**: efekt ARCH w resztach ARIMAX | **Potwierdzona** | ARCH-LM: $\chi^2 = 285.5$, $p < 2.2 \cdot 10^{-16}$. Silna heteroskedastyczność warunkowa. |
| **H4**: GARCH-X poprawia modelowanie wariancji | **Częściowo** | Regresor `Storage_pct` w wariancji statystycznie istotny ($t = 8.0$), AIC: sGARCH-X (-3.580) < sGARCH bazowy (-3.545). Ale: po BIC najlepszy jest *sGARCH bazowy* (-3.515), po AIC najlepszy *eGARCH-X* (-3.588). Już sGARCH bazowy radzi sobie z ARCH (Weighted ARCH LM $p > 0.66$). |
| **H5**: ARIMAX > ARIMA OOS | **Odrzucona** | Test Diebolda-Mariano: $DM = 1.18$, $p = 0.12$. ARIMAX *nie jest istotnie lepszy* od ARIMA out-of-sample. Różnica RMSE marginalna (0.0317 vs 0.0313). |

## Wnioski kluczowe

- **Stacjonarność (H1)**: ceny TTF, Brent i EUR/USD są I(1); `Storage_pct` stacjonarne wokół poziomu (z silną sezonowością roczną).
- **Brak silnej kointegracji (H2)**: oba testy (Engle-Granger, Johansen) są na granicy istotności. Można interpretować jako "słabą" relację długookresową, ale formalnie *nie ma podstaw* do budowy VECM. Brent pełni jednak rolę istotnego regresora w ARIMAX (wsp. 0.17 dla `log(Brent)`, $p < 10^{-15}$).
- **ARIMAX vs ARIMA in-sample (H3 częściowo)**: ARIMAX poprawia dopasowanie in-sample (AIC: -5532 vs -5490, BIC: -5483 vs -5458), ale **różnica out-of-sample jest nieistotna statystycznie**. Wniosek: regresory wnoszą informację o poziomie cen, ale w krótkim horyzoncie (1-krokowa prognoza dzienna) sama historia TTF już wystarcza.
- **Heteroskedastyczność (H3)**: silnie potwierdzona — ARIMAX bez warstwy GARCH nie domknie modelu.
- **GARCH-X — wniosek warunkowy (H4)**: poziom zapasów istotny statystycznie w równaniu wariancji, ale efekt liczbowo niewielki (`vxreg1 ≈ 0`). Po BIC najprostszy `sGARCH(1,1)` jest preferowany. **Praktyczna rekomendacja**: w zastosowaniach produkcyjnych wybrać `eGARCH-X` (najlepszy AIC) ze względu na asymetrię reakcji wariancji na szoki (Sign Bias Joint Effect $p = 0.038$ w bazowym sGARCH).
- **Persystencja zmienności**: $\hat{\alpha}_1 + \hat{\beta}_1 \approx 0.156 + 0.843 = 0.999$ — model na granicy IGARCH. Typowe dla rynków surowcowych po szoku strukturalnym 2022 r. Half-life szoku zmienności rzędu setek sesji.
- **Out-of-sample (H5)**: regresory fundamentalne **nie poprawiają** istotnie prognozy 1-krokowej dzienne ceny w 2024 r. Hipoteza H5 odrzucona.

## Ograniczenia i kierunki rozszerzeń

- **Efektywny zakres danych**: TTF z Kaggle obejmuje 2017-10-23 do 2024-11-29 (1790 sesji giełdowych). Brent i EUR/USD są dostępne wcześniej (od 2015), ale `inner join` ogranicza panel do okna TTF.
- **Engle-Granger z wartościami krytycznymi ADF**: standardowy ADF na resztach regresji kointegrującej używa niewłaściwych wartości krytycznych. Test Phillipsa-Ouliarisa (sekcja \ref{po-test}) daje formalnie poprawny werdykt.
- **Brak istotnej kointegracji** osłabia argumentację za włączeniem Brent jako "kotwicy cenowej" — Brent działa raczej jako współczynnik krótkookresowy (poprzez stopy zwrotu w GARCH-X).
- **VECM** nie ma uzasadnienia (brak kointegracji); naturalne rozszerzenie to **DCC-GARCH** (wielowymiarowa zmienność) lub **VAR** w stopach zwrotu.
- **Częstotliwość**: wszystkie szeregi sprowadzone do dziennej z LOCF dla luk weekendowych. Pełne wykorzystanie zmiennych miesięcznych (LNG, ERA5) wymagałoby modeli mixed-frequency (MIDAS) — poza zakresem.
- **Prognoza regresorów**: w horyzoncie 30 dni zamrożono regresory na ostatniej wartości. Rozszerzeniem byłoby modelowanie ścieżek `r_Brent` i `Storage_pct` osobnymi ARIMA i propagacja niepewności Monte Carlo.
